ACORDAO-COMPLETO-2513636

ACÓRDÃO 1077/2022 ATA 6/2022 - SEGUNDA CÂMARA

VISTOS, relatados e discutidos estes autos de tomada de contas especial instaurada pela Secretaria Nacional de Segurança Pública do Ministério da Justiça e Segurança Pública (Senasp/MJSP) , em desfavor da Associação Sociocultural Radicais Livres (XXX.678.561-XX) e de Saulo Antônio Dias dos Santos (XXX.283.951-XX) , em razão de omissão no dever de prestar contas alusivas ao Termo de Parceria 12/2008 (Siafi 638.435) , que teve por objeto a implantação do Projeto "Expressa, Periferia! Cidadania com paz e Justiça Social"
ACORDAM os Ministros do Tribunal de Contas da União, reunidos em sessão da 2ª câmara, diante das razões expostas pelo relator, em:
9.1. com fundamento nos arts. 1º, inciso I, 16, inciso III, alíneas "b" e "c", da Lei 8.443/1992 c/c os arts. 19 e 23, inciso III, da mesma Lei, e com arts. 1º, inciso I, 209, incisos II e III, e §5º,  210 e 214, inciso III, do Regimento Interno, julgar irregulares as contas do Sr. Saulo Antônio Dias dos Santos (CPF XXX.283.951-XX) , na condição de Presidente da Associação Sociocultural Radicais Livres à época dos fatos, e condená-lo, em solidariedade, com a Associação Sociocultural Radicais Livres (CNPJ 08.981.522/0001-23) , ao pagamento da quantia a seguir especificada, com a fixação do prazo de quinze dias, a contar das notificações, para comprovarem, perante o Tribunal (art. 214, inciso III, alínea "a", do Regimento Interno) , o recolhimento da dívida aos cofres do Tesouro Nacional, atualizada monetariamente e acrescida dos juros de mora, calculados a partir das datas discriminadas, até a data do recolhimento, na forma prevista na legislação em vigor, abatendo-se, na oportunidade, o valor já ressarcido:
	VALOR ORIGINAL (R$) 
	DÉBITO/CRÉDITO 
	DATA DA OCORRÊNCIA 

	303.549,13 
	D 
	6/1/2009 

	31.918,18 
	C 
	11/7/2012 

9.2. autorizar, caso requerido, nos termos do art. 26 da Lei n.º 8.443, de 1992, e do art. 217 do RITCU, o parcelamento das dívidas fixadas por este Acórdão em até 36 (trinta e seis) parcelas mensais e sucessivas, com a devida atualização monetária e os correspondentes acréscimos legais, esclarecendo aos responsáveis que a falta de pagamento de qualquer parcela importará no vencimento antecipado do saldo devedor, sem prejuízo das demais medidas legais;
9.3. autorizar, desde logo, nos termos do art. 28, inciso II, da Lei 8.443/1992, a cobrança judicial da dívida caso não atendidas as notificações.;
9.4. encaminhar cópia da presente deliberação ao Procurador-Chefe da Procuradoria da República no Distrito Federal, nos termos do §3º do art. 16 da Lei 8.443/1992 c/c o §7º do art. 209 do Regimento Interno do TCU; e
9.5. dar ciência desta deliberação ao Ministério da Justiça e Segurança Pública e aos os representantes legais do Sr. Saulo Antônio Dias dos Santos e da Associação Sociocultural Radicais Livres, informando-os de que o teor integral das peças que o integram poderá ser obtido no endereço eletrônico www.tcu.gov.br/acordaos e que o acesso às demais peças do processo pode ser obtido no endereço eletrônico deste Tribunal, opção "vista eletrônica".

Tomada de contas especial instaurada em razão de omissão no dever de prestar contas alusivas a termo de parceria que teve por objeto a implantação do Projeto Expressa, Periferia! Cidadania com paz e Justiça Social. Análise das alegações de defesa.

Segunda Câmara

Secretaria Nacional de Segurança Pública.

3. Interessados/Responsáveis:
3.1. Responsáveis: Associação Sócio Cultural Radicais Livres (08.981.522/0001-23); Hélio Junio de Carvalho Vaz (XXX.678.561-XX); Saulo Antônio Dias dos Santos (XXX.283.951-XX).

13.1. Ministros presentes: Bruno Dantas (Presidente), Augusto Nardes, Aroldo Cedraz e Antonio Anastasia (Relator).
13.2. Ministros-Substitutos presentes: Marcos Bemquerer Costa e André Luís de Carvalho.

ANTONIO ANASTASIA

Cuidam estes autos de tomada de contas especial instaurada pela Secretaria Nacional de Segurança Pública do Ministério da Justiça e Segurança Pública (Senasp/MJSP) , em desfavor da Associação Sociocultural Radicais Livres (Organização da Sociedade Civil de Interesse Público - Oscip) e de Saulo Antônio Dias dos Santos, ex-presidente da dita associação privada, em razão de omissão no dever de prestar contas alusivas ao Termo de Parceria 12/2008 (Siafi 638.435) , firmado entre a citada Oscip e a União. 
2. 	Transcrevo a seguir, com ajustes de forma, nos termos do art. 1º, § 3º, inciso I, da Lei nº 8.443/92, a instrução lavrada no âmbito da Secretaria de Controle Externo da Defesa Nacional e da Segurança Pública - SecexDefesa (peça 114) , cuja proposta de encaminhamento foi endossada pelo corpo diretivo (peça 115-116) , e que recebeu parecer parcialmente divergente do Ministério Público junto ao TCU, na pessoa do Procurador Rodrigo Medeiros de Lima (peça 117) . 
"INTRODUÇÃO  
1. Cuidam os autos de tomada de contas especial (TCE) instaurada pela Secretaria Nacional de Segurança Pública do Ministério da Justiça e Segurança Pública (Senasp/MJSP) , naquela oportunidade designado apenas como Ministério da Justiça (MJ) , em desfavor da Associação Sociocultural Radicais Livres (Organização da Sociedade Civil de Interesse Público - Oscip) e de Saulo Antônio Dias dos Santos, na condição de ex-presidente da dita associação privada (12/1/2007 a 12/1/2011) , em razão de omissão no dever de prestar contas alusivas ao Termo de Parceria 12/2008 (Siafi 638.435) , firmado entre a citada Oscip e a União, por intermédio do então MJ, que teve por objeto a implantação do Projeto "Expressa, Periferia! Cidadania com paz e Justiça Social", no valor de R$ 306.615,28. 
HISTÓRICO 
2.	Conforme disposto na cláusula quarta do Termo de Parceria 12/2008, foram previstos R$ 306.615,28 para a execução do objeto, dos quais R$ 303.549,13 seriam repassados pelo concedente e R$ 3.066,15 corresponderiam à contrapartida (peça 2, p. 57) . 
3.	Os recursos federais foram repassados por meio da ordem bancária (OB) 2008OB91243, no valor de R$ 303.549,13, emitida em 31/12/2008 e creditados na conta específica do termo de parceria, no dia 6/1/2009 (peça 2, p.181 e peça 46, p. 2) . 
4.	Os recursos da contrapartida, no valor de R$ 3.066,15, foram depositados em parcela única na mesma conta específica, no dia 14/1/2009 (peça 46, p. 2) . 
5.	O ajuste, com vigência originalmente prevista para o período de 29/12/2008 a 29/12/2009, conforme cláusula oitava do termo de parceria (peça 2, p. 63) , foi prorrogado de ofício até o dia 31/7/2010 (peça 2, p. 98) , passando o prazo para apresentação da prestação de contas para 29/9/2010 (peça 2, p. 102) . 
6.	Em 5/9/2011, a Senasp encaminhou o Ofício 559/CGFIS/DEAPSEG 6868 ao Sr. Saulo Antônio Dias dos Santos, informando-o que o prazo para prestação de contas do termo de parceria havia expirado em 29/9/2010 e concedendo-lhe trinta dias para apresentação da prestação de contas (peça 2, p. 114) . 
7.	Tendo em vista a não apresentação da prestação de contas conforme acordado no termo de parceria, a Senasp instaurou processo de tomada de contas especial (peça 2, p. 151) , sendo emitido, em 22/11/2011, parecer no sentido de omissão no dever de prestar de contas, com consequente imputação de dano integral ao erário, no valor de R$ 303.575,74 (peça 2, p. 151-155) . 
8.	Na sequência, em 30/12/2011, foi emitido o Relatório de TCE 030/2011- SEAC/CCONT/DPROG/MJ, concluindo, igualmente, pela omissão no dever de prestar contas, bem como pela existência de dano correspondente ao valor integral repassado pela União (peça 2, p. 165-171) , sendo os autos da TCE encaminhados para a Controladoria-Geral da União (CGU) em 3/1/2012 (peça 2, p. 189) . 
9.	A CGU, por sua vez, solicitou à Senasp o saneamento dos autos, em 2/2/2012 (peça 2, p. 191-192) , sendo que o processo retornou do órgão concedente somente em 5/6/2015 (peça 2, p. 283) . 
10.	Após isso, a CGU emitiu o Relatório de Auditoria/CGU 1736/2015, em 3/9/2015, concluindo pela responsabilidade da Associação Sociocultural Radicais Livres, do Sr. Hélio Junio de Carvalho Vaz e do Sr. Saulo Antônio Dias dos Santos, em razão da omissão no dever de prestar contas. À época, o relatório registrou dano ao erário atualizado de R$ 613.123,07 (peça 2, p. 284286) , sendo que, na mesma data, ainda foi expedido o Certificado de Auditoria 1736/2015 (peça 2, p. 288) e o Parecer do Dirigente do Órgão de Controle Interno 1736/2015 (peça 2, p. 289) , ambos concluindo pela irregularidade das contas. O Ministro de Estado da Justiça atestou ter tomado conhecimento das irregularidades apuradas nos autos e dos documentos emitidos pelo controle interno em 5/10/2015 (peça 2, p. 309) . 
11.	Em 9/10/2015, o processo de TCE foi encaminhado para o Tribunal de Contas da União (peça 2, p. 311) . No TCU, esta unidade técnica fez sua primeira instrução à peça 6 dos autos propondo a citação do Sr. Saulo Antônio Dias dos Santos e da Associação Sociocultural Radicais Livres, sendo a proposta acolhida pelo Relator, Ministro José Múcio Monteiro (peça 9, p. 1) . Na mesma peça, foi considerada elidida a responsabilidade do Sr. Hélio Junio de Carvalho Vaz. 
12.	Foram encaminhados ofícios de citação ao Sr. Saulo Antônio Dias dos Santos (peças 10, 16, 19 e 22) e à Associação Sociocultural Radicais Livres (peça 11) , recebidas as citações pelos responsáveis (peças 13 e 23) , feitos pedidos de prorrogações de prazo (peças 28, 33, 37 e 41) , que foram autorizados pelas autoridades competentes (peças 31, 36 e 42) e, posteriormente, em 30/3/2017, apresentadas as respectivas alegações de defesa (peças 43-67) . 
13.	No entanto, nesse meio tempo entre a citação do TCU e a apresentação das alegações de defesa, a Senasp informou, por intermédio do Ofício 3934/2016/GAB SENASP/SENASP-MJ, de 25/8/2016, que a Associação Sociocultural Radicais Livres apresentou a prestação intempestiva de contas do Termo de Parceria 12/2008, e encaminhou pareceres nos quais afirma que não houve a boa e regular comprovação da aplicação dos recursos repassados (peça 15, p. 1-2) . 
14.	Após análise dos documentos apresentados pela Senasp (peças 68-70) e considerando que não houve a omissão do dever de prestar contas por parte da Associação Sociocultural Radicais Livres, o TCU exarou, em 6/6/2017, o Acórdão 4953/2017-TCU-Segunda Câmara, de relatoria do Ministro José Múcio Monteiro (peça 72) , in verbis: 
Os Ministros do Tribunal de Contas da União, reunidos em Sessão da 2ª Câmara, quanto ao processo abaixo relacionado, com fundamento nos arts. 143, inciso I, alínea "b", 197, § 2º, e 212 do Regimento Interno/TCU, ACORDAM em arquivar o presente processo, sem prejuízo de adotar as seguintes providências, conforme pareceres emitidos nos autos: 
... 
1.7.	Restituir o processo de Tomada de Contas Especial 08020.003750/2011-78 à Secretaria Nacional de Segurança Pública, acompanhado dos documentos constantes das peças 43-67 destes autos;  
1.8.	Determinar à Secretaria Nacional de Segurança Pública que, no prazo de 60 (sessenta) dias, conclua a análise da prestação de contas do Termo de Parceria 12/2008 e informe ao Tribunal as medidas adotadas decorrentes do seu resultado;  
1.9.	Dar ciência à Secretaria Nacional da Segurança Pública sobre as seguintes impropriedades, identificadas no Termo de Parceria 12/2008, com vistas à adoção de providências internas que previnam a ocorrência de outras semelhantes:  
1.9.1. ausência de fiscalização de recursos federais repassados a entidade privada por meio de termo de parceria, o que afronta o disposto no art. 11 da Lei 9.790/1999 e em cláusulas da respectiva avença; e  
1.9.2. intempestividade na adoção de medidas administrativas internas em face de omissão no dever de prestar contas, o que afronta o disposto no art. 8° da Lei 8.443/1992 c/c art. 197 do Regimento Interno do Tribunal de Contas da União. 
15.	Em atenção à deliberação acima, a Senasp informou, por intermédio do Ofício 53/2017/CGGIR-SENASP/DEAPSEG/SENASP-MJ, datado de 11/7/2017, que não houve apresentação de novos elementos capazes de sanar os questionamentos levantados nos Pareceres 618/2012 e 118/2016 (peça 15, p. 13 e 35, respectivamente) , e que, portanto, considerou concluída a análise da citada prestação com a emissão do Parecer 118/2016 (peça 81, p. 1-8) . 
16.	A SecexDefesa analisou a nova documentação enviada pela Senasp, assim como as alegações de defesa apresentadas pelos responsáveis, em resposta à citação realizada pelo TCU, com base no pressuposto de omissão no dever de prestar contas (instrução à peça 88) . A citada instrução propôs que os responsáveis tivessem suas contas julgadas irregulares e fossem condenados em débito pela integralidade dos valores repassados, bem como que fosse aplicada a multa prevista no art. 57 da Lei 8.443/1992 (peça 88, p. 23) . 
17.	No pronunciamento da subunidade, a diretora dissentiu da proposta apresentada e sugeriu a redistribuição e reanálise do processo com foco no exame aprofundado de cinco pontos (peça 89) : 
i) a correlação entre as notas fiscais, documentos congêneres ou outros elementos comprobatórios e as rubricas/valores constantes dos extratos bancários e da relação de pagamentos; ii) a existência de evidências da efetiva consecução das metas, etapas e objetivos pactuados no plano de trabalho; 
iii) as alegações de defesa apresentadas pelo responsável às peças 43-67, buscando identificar se esclarecem os problemas listados no Parecer Técnico 118/2016, peça 15, p. 35-46, uma vez que, segundo a Secretaria Nacional de Segurança Pública (Senasp) , "o não atendimento destas diligências inviabiliza o convencimento sobre o atingimento dos objetivos pactuados";  iv) o saneamento das questões colocadas no Parecer 618/2012 (peça 15, p. 13-20) e no Relatório de Demandas Especiais 00190.002479/2012-71 (peca 81, p. 4) ; e 
v) a aderência às normas aplicáveis a termos de parceria no que tange aos documentos e informações que devem estar contidos no processo de prestação de contas. 
18.	Após a anuência do titular da unidade com a proposta à peça 89, os autos foram novamente instruídos (peça 96) . A proposta da unidade técnica (peça 97 e 98) foi encaminhada ao MPTCU para emissão de parecer (peça 99) . Na sequência, o TCU prolatou o Acórdão 11922/2020-TCU-Segunda Câmara, da relatoria do Ministro Raimundo Carreiro, in verbis: 
9.1.	desarquivar os presentes autos; 
9.2.	realizar a citação do Sr. Saulo Antônio Dias dos Santos (CPF XXX.283.951-XX) , na condição de Presidente da Associação Sociocultural Radicais Livres, e da Oscip Associação Sociocultural Radicais Livres (CNPJ 08.981.522/0001-23) , com fundamento nos arts. 10, § 1º, e 12, incisos I e II, da Lei 8.443/1992 c/c o art. 202, incisos I e II, do Regimento Interno do Tribunal de Contas da União, para que, no prazo de quinze dias, apresentem alegações de defesa e/ou recolham, solidariamente, aos cofres do Tesouro Nacional a quantia abaixo indicada, atualizada monetariamente a partir da respectiva data até o efetivo recolhimento, abatendo-se na oportunidade a quantia eventualmente ressarcida, na forma da legislação em vigor, em decorrência da seguinte ocorrência: 
- Irregularidade: não comprovação do cumprimento dos objetivos pactuados no Termo de Parceria 12/2008; - Condutas: 
Sr. Saulo Antonio Dias dos Santos (CPF XXX.283.951-XX) , na condição de Presidente da Associação Sociocultural Radicais Livres, deixou de comprovar o cumprimento dos objetivos pactuados no Termo de Parceria 12/2008, referentes à capacitação de 420 jovens, conforme previsto na cláusula primeira c/c o item 1.3 do respectivo programa de trabalho e o item 2, quadro de indicadores e metas para avaliação de desempenho; 
Associação Sociocultural Radicais Livres (CNPJ 08.981.522/0001-23) , na condição de Oscip beneficiária dos recursos repassados, locupletou-se indevidamente com os recursos recebidos na execução do Termo de Parceria 12/2008 sem que houvesse comprovação do cumprimento dos objetivos pactuados, referentes à capacitação de 420 jovens, conforme previsto na cláusula primeira c/c o item 1.3 do respectivo programa de trabalho e o item 2, quadro de indicadores e metas para avaliação de desempenho; 
-	Dispositivos legais infringidos: arts. 90 e 93 do Decreto-Lei 200/1967; art. 66 do Decreto 93.872/1986; e cláusula primeira do Termo de Parceria 12/2008 c/c os itens 1.3 e 2 do respectivo programa de trabalho; 
	VALOR ORIGINAL (R$) 
	 DATA DA OCORRÊNCIA 

	303.549,13 
	6/1/2009 

9.3.	informar aos responsáveis que, caso venham a ser condenados pelo Tribunal, os débitos ora apurados serão acrescidos de juros de mora, nos termos do art. 202, § 1º, do Regimento Interno do TCU; e 
9.4.	encaminhar cópia integral dos autos aos responsáveis para subsidiar suas alegações de defesa. 
19.	Em atenção ao citado acórdão, os ofícios de citação foram então expedidos (peças 103 e 104) , sendo que os responsáveis atestaram o recebimento (peças 105 e 106) . Após solicitação de prorrogação de prazo para atendimento à citação do TCU (peça 107) , as alegações de defesa foram apresentadas em conjunto pelos responsáveis e encontram-se à peça 111 dos autos. 
20.	Analisa-se nesta etapa as alegações de defesa encaminhadas ao TCU.  
EXAME TÉCNICO I. Alegações de defesa apresentadas pelo Sr. Saulo Antônio Dias dos Santos e pela Oscip Associação Sociocultural Radicais Livres 
21.	Inicialmente, os responsáveis teceram comentários sobre o Termo de Parceria 12/2018, seu objeto e relevância, bem como sobre a citação do TCU (peça 111, p. 3-6) . 
22.	Na sequência, apresentaram seus argumentos divididos em tópicos, conforme mostrado a seguir. 
I.1.  	Da iliquidação das contas e arquivamento do feito 
23.	Segundo os responsáveis, o pedido para a declaração da iliquidação das contas já havia sido requerido por ocasião das alegações de defesa constantes às peças 43 a 47. Argumentaram que a prestação de contas apresentada ao MJ em julho de 2012 não está nos autos e que, passados mais de oito anos desde então, não teriam os meios para disponibilizá-la integralmente ao TCU (peça 111, p. 6) . 
24.	Alegaram que o TCU, em inúmeras oportunidades, tem dado prevalência ao princípio da estabilidade das relações jurídicas em detrimento da legalidade estrita, mormente quando não se identifica dolo ou má-fé nas ações dos gestores e as condutas adotadas são razoavelmente, justificadas ou justificáveis, bem como quando a demora na citação do TCU afeta a garantia do contraditório e da ampla defesa dos responsáveis (peça 111, p. 7-8) . 
25.	Nessa linha, mencionaram artigo publicado na Revista de Informação Legislativa 134 e jurisprudência do TCU sobre o assunto (Acórdão 2961/2005-TCU-Primeira Câmara, relator Ministro Marcos Vinícios Vilaça; 839/2007-TCU-2ª Câmara, relator Ministro Guilherme Palmeira; 1.694/2007-TCU-2ª Câmara, relator Ministro Ubiratan Aguiar; 5.105/2010-TCU-1ª Câmara, relator Ministro Valmir Campelo; 2.647/2007-TCU-Plenário, relator Ministro Ubiratan Aguiar; 2.798/2017-TCU-2ª Câmara, relator Ministro Bruno Dantas; 3308/2016-TCU-2ª Câmara, relator Ministro Raimundo Carreiro; e 1560/2014-TCU-2ª Câmara, relator Ministro José Jorge (peça 111, p. 8-15) . 
I.2. 	Da prescrição e do mérito da citação 
26.	De início, os responsáveis explicaram que o tema prescrição da pretensão punitiva e do débito imputado nesta TCE já havia sido trazido aos autos pelos defendentes por ocasião do encaminhamento das alegações de defesa constantes às peças 43-67 (peça 111, p 15) . 
27.	Prosseguiram explicando que a prescrição tanto da punição quanto do valor a ser ressarcido deve ser reconhecida, pois o Termo de Parceria 12/2008 foi assinado em dezembro de 2008 e os responsáveis só vieram a ser citados pelo TCU em dezembro de 2020, portanto doze anos depois. Defendem que a citação do TCU, de 18/8/2016, não interrompeu o prazo prescricional, pois o objeto daquela citação e da expedida em 2020 são distintos (peça 111, p. 15-16) . 
28.	Colacionaram jurisprudência do STF (RE 669.069/AL e RE 636.886/AL) no sentido de que somente são imprescritíveis as ações de ressarcimento ao erário fundadas na prática de ato de improbidade administrativa doloso tipificado na Lei de Improbidade Administrativa - Lei 8.429/1992, e que é prescritível a pretensão de ressarcimento ao erário fundada em decisão de Tribunal de Contas, no prazo de cinco anos (peça 111, p. 16-18) . 
29.	Discordaram da jurisprudência do TCU no sentido de que a tese fixada pelo STF no RE 669.069/AL não alcança prejuízos que decorram de ilícitos administrativos, e que a não comprovação da regular gestão de recursos públicos constitui-se débito imprescritível (peça 111, p. 16) . 
30.	Argumentaram que a prescrição ora requerida, por se tratar de um procedimento administrativo, encontra justificativa na estabilidade das relações entre a Administração e os seus jurisdicionados e que a demora da Administração na análise dos fatos aqui narrados não mais permite o exercício do devido processo legal, na perspectiva assegurada pela Constituição Federal (peça 111, p. 19) . 
31.	Em reforço, citaram julgados do Superior Tribunal de Justiça e do Tribunal Regional Federal da 1ª Região de que deve prevalecer o prazo prescricional de cinco anos nas tomadas de contas em trâmite no TCU (peça 111, p. 20-22) . 
32.	Quanto ao mérito da citação (não comprovação do cumprimento dos objetivos pactuados no Termo de Parceria 12/2008) , reafirmaram que a prestação de contas apresentada ao MJ em julho de 2012 não se encontra nos presentes autos e que tal fato compromete significativamente o exercício da ampla defesa pelos responsáveis e a análise do TCU. Alegaram que o comprovante do saldo remanescente do projeto que estava aplicado em conta poupança no valor de R$ 29.811,34, acrescido do valor de R$ 2.106,84, referente a taxas bancárias e despesas que haviam sido realizadas sem previsão no projeto, como pagamento de internet e conta de energia elétrica, totalizando R$ 31.918,18, também não consta dos autos. Juntaram à defesa cópia de ofício encaminhado ao MJ em julho de 2012 comunicando da prestação de contas e explicando os motivos que levaram ao atraso na apresentação de tais documentos (peça 111. p. 24-26) . 
33.	Reafirmaram que na documentação que o MJ enviou ao TCU faltam algumas páginas (236 a 238) onde consta ofício do Sr. Saulo Antônio Dias dos Santos, de 2/5/2012, solicitando à 
Senasp prorrogação do prazo de entrega da prestação de contas, assim como espelho de acesso ao Siafi comprovando que no período compreendido entre 2/5/2012 e 20/6/2013 não houve movimentação no processo. Ratificaram que o MJ não juntou aos autos da TCE a prestação de contas apresentada (peça 111. p. 27-28) . 
34.	Prosseguiram relatando as diversas etapas do processo, como o encaminhamento da prestação intempestiva das contas, a divulgação do parecer da Senasp de que não houve a boa e regular comprovação da aplicação dos recursos repassados, a apresentação das alegações de defesa ao TCU por ocasião da primeira citação em 2016, assim como a decisão prolatada no Acórdão 4953/2017-TCU-Segunda Câmara de restituir os autos à Senasp para reanálise (peça 111. p. 28) . 
35.	Contestaram a reanálise feita pela Senasp no Parecer 118/2016, alegando que não foram consideradas as conclusões da CGU no Relatório de Demandas Especiais 00190.002479/2012-71 e no Relatório de Auditoria Especial 00190.009683/2011-31, no sentido de que houve atendimento parcial das metas estabelecidas no plano de trabalho. Também afirmaram que não foram consideradas na análise a prestação de contas apresentada pelos responsáveis em julho de 2012, onde constaria a relação das medidas adotadas para o saneamento das questões levantadas pela CGU (peça 111. p. 29-31) . 
36.	Na sequência, passaram a explicar os pontos levantados na instrução do TCU à peça 96, conforme abaixo descrito. 
I.3. 	Esclarecimentos dos responsáveis sobre os aspectos analisados pelo TCU (peça 96) 
I.3.1. A correlação entre as notas fiscais, documentos congêneres ou outros elementos comprobatórios e as rubricas/valores constantes dos extratos bancários e da relação de pagamentos  
37.	Mais uma vez, os responsáveis argumentaram que todos os documentos referentes à conciliação bancária do Termo de Parceria 12/2008 foram entregues ao MJ juntamente com a prestação de contas em julho de 2012. Juntaram às suas alegações cópias dos relatórios de execução físico-financeira e de execução de receitas e despesas, assim como cópia dos extratos bancários da conta corrente do ajuste referente aos meses de janeiro a setembro de 2011 (peça 111, 31-37) . 
38.	Discordaram da análise do TCU de que o exame da correlação entre as notas fiscais/documentos comprobatórios e os valores constantes dos extratos bancários e relação de pagamentos não foi possível, ante a ausência de documentação hábil para tal confrontação. Alegaram que todos os documentos necessários à analise foram entregues ao MJ e que os responsáveis não teriam condições de reapresentá-los ao TCU tendo em vista o longo tempo decorrido desde o encerramento do Termo de Parceria 12/2008 e o afastamento do Sr. Antônio Dias dos Santos da presidência da entidade (peça 111, 37) . 
I.3.2. A existência de evidências da efetiva consecução das metas, etapas e objetivos pactuados no plano de trabalho 
39.	Explicaram que o objetivo do termo de parceria previsto no plano de trabalho era "combater de maneira preventiva as causas que levam os jovens do Itapoã à prática de atos violentos de forma a evitar que ingressem no mundo da marginalidade", com o atendimento de 420 jovens da faixa etária de 15 a 24 anos em conflito com a lei ou em situação de vulnerabilidade social. Acrescentaram que a finalidade não era oferecer capacitação ou formação, e, sim, atividades que gerassem oportunidades de troca de conhecimentos e aprendizados que não fossem as do mundo da criminalidade (peça 111, 38) . 
40.	Apresentaram cópia do quadro de indicadores e metas estabelecidos para a avaliação de desempenho do projeto e o plano de ação com a descrição das etapas previstas (capacitação de 420 jovens, realização de seis saraus e realização do festival "Periferia em concerto") (peça 111, p. 41) . Na sequência, juntaram cópia de parte do Relatório de Demandas Especiais 00190.002479/2012-71 da CGU defendendo que o órgão de controle interno atestou o cumprimento, ainda que não totalmente, das metas estabelecidas. Justificaram que a evasão de alunos se deu em decorrência da existência de outro projeto, na mesma área geográfica e com o mesmo púbico alvo, que oferecia bolsas em dinheiro como incentivo à participação (peça 111, p. 42-46) . 
41.	Também esclareceram que, no âmbito do projeto, foi implementada uma oficina de música, mas que esta atividade não constou da prestação de contas por não estar prevista no projeto básico do termo de parceria (peça 111, p. 46) . 
I.3.3. As alegações de defesa apresentadas pelo responsável para esclarecer os problemas listados no Parecer Técnico 118/2016 
42.	Alegaram que a documentação solicitada no Parecer Técnico 118/2016 da Senasp não fazia parte do rol de documentos que deveria constar da prestação de contas e que o próprio TCU reconheceu que não havia no termo de parceria exigência expressa dos documentos solicitados pela Senasp. Mais uma vez, afirmaram que os documentos referentes à prestação de contas foram entregues ao MJ em julho de 2012 e que os documentos solicitados pela Senasp em 2016 já haviam sido analisados pela CGU no Relatório de Demandas Especiais 00190.002479/2012-71, onde restou atestado que 470 jovens fizeram inscrições nas oficinas oferecidas pelo projeto e 306 concluíram os cursos (peça 111, p. 47-48) . 
43.	Discordaram da análise do TCU no sentido de que o não atendimento das diligências realizadas pela Senasp inviabilizaram o convencimento sobre o atingimento dos objetivos pactuados no Termo de Parceria 12/2008 e reforçaram que o MJ foi omisso ao não juntar aos autos da TCE encaminhada para o TCU toda a documentação apresentada pelos responsáveis (peça 111, p. 48) . 
I.3.4. O saneamento das questões colocadas no Parecer 618/2012 (peça 15, p. 13-20) e no Relatório de Demandas Especiais 00190.002479/2012-71 (peça 81, p. 4) 
44. O Sr. Saulo Antônio Dias informou que não tomou conhecimento do Parecer 618/2012, mas que as demandas da CGU, contidas no Relatório de Demandas Especiais 00190.002479/201271, foram sanadas juntamente com a prestação de contas entregue ao MJ em 11/7/2012 (peça 111, p. 48) . 
I.3.5. Questões processuais e proposta de desarquivamento 
45. Os responsáveis se limitaram a relembrar o trâmite da TCE no MJ no período de 2011 a 2016, quando a Senasp informou o TCU sobre a prestação intempestiva das contas do Termo de Parceria 12/2008, e a transcrever parte do Acórdão 4953/2017-TCU-Plenário, relator José Mucio Monteiro (peça 111, p. 49) . 
I.3.6. Sobrepreço na remuneração de serviços 
46.	Contestaram a análise do TCU de que teria havido sobrepreço de R$ 126.669,12 na contratação de instrutores e agentes de cidadania que trabalharam na execução do termo de parceria, pois os valores pagos no âmbito do projeto foram superiores aos valores pagos por hora/aula na tabela da educação básica à época. Explicaram que os valores dispendidos para pagamentos dos instrutores e monitores foram fundamentais para a realização do projeto e que esse montante foi acordado entre o MJ e a Associação Sóciocultural Radicais Livres. Defenderam, ainda, que, caso o TCU entenda pelo sobrepreço nos serviços contratados, que sejam chamados em audiência os gestores do MJ que aprovaram os valores praticados (peça 111, p. 49-50) . 
47.	Ao concluir esse item, os responsáveis alegaram que não é possível utilizar os mesmos parâmetros da tabela da educação básica, por não se tratar de atividades em uma escola de educação básica convencional, tendo em vista que o projeto atuava com jovens em situação de vulnerabilidade, muitos dos quais egressos do sistema socioeducativo e/ou em conflito com a lei. Acrescentaram que os instrutores e agentes de cidadania além de prepararem as aulas e atividades com os jovens, também contribuíam com a divulgação e articulação do projeto na comunidade de Itapoã, o que demandava muito mais esforço do que o compreendido no parâmetro hora-aula utilizado no cálculo para caracterização de sobrepreço na contratação desses prestadores de serviço (peça 111, p. 50) . 
I.3.7. Pagamentos indevidos 
48.	Os responsáveis apresentaram explicações para os pagamentos de despesas no total de R$ 5.539,14, apontados como indevidos pelo TCU: i) R$ 2.000,00, despesa sem comprovante; ii) R$ 2.500,48, pagamento de juros; iii) R$ 617,13, tarifa bancária; iv) R$ 44,53, despesa sem origem; e; v) R$ 242,00, pagamento maior que o valor da nota fiscal (peça 96 - item 99) . 
49.	O valor de R$ 2.000,00 se referia a pagamento de aluguel do mês de dezembro de 2009 realizado por meio do documento bancário 097410280172 para a Sra. Maria Amélia Oliveira Câmara, sendo que o recibo foi emitido no nome do Sr. Francisco Wilson de Albuquerque Câmara, seu esposo. Segundo os defendentes, o contrato de locação do imóvel foi apresentado junto com a prestação de contas (peça 111, p. 51) . 
50.	No que se refere ao valor de R$ 2.500,48, relataram que este valor é decorrente da cobrança de juros devido a atraso no recolhimento do INSS. Informaram que este montante não foi pago com recursos do termo de parceria, pois não havia previsão legal para este tipo de pagamento no projeto. Para comprovar tal fato, juntaram cópias dos extratos bancários dos meses de fevereiro, março, abril, setembro e dezembro de 2009 (peça 111, 51-56) . 
51.	Argumentaram que os valores de R$ 617,13 (tarifa bancária) , R$ 44,53 (conta de energia elétrica) e R$ 242,00 (pago a mais por erro no preenchimento de um cheque) , totalizando R$ 903,66, foram devolvidos aos cofres da União, juntamente com as sobras do projeto (R$ 2.106,84) e o saldo da conta corrente do ajuste (R$ 29.811,34) por meio de GRU, no valor total de R$ 31.918,18 (peça 111, p. 57-62) . 
52.	Dando prosseguimento à defesa quanto à prescrição e ao mérito da TCE, os responsáveis trouxeram aos autos transcrição exata das alegações de defesa já apresentadas ao TCU na peça 43, p. 4-74, e analisadas por esta unidade técnica às peças 88 e 96 (peça 111, p. 62-123) . 
I.4. 	Do requerimento final 
53. Ao concluir, os responsáveis solicitaram ao TCU o acolhimento do pedido de prescrição da TCE e, caso não seja reconhecida a prescrição, a audiência dos servidores do MJ que aprovaram os valores pagos aos instrutores do projeto, bem como a intimação do MJ para enviar ao TCU a prestação de contas do Termo de Parceria 12/2008 apresentada em 11/7/2012. Por fim, solicitaram ao TCU que sejam acolhidos os argumentos apresentados e afastada a responsabilidade do Sr. Saulo Antônio Dias dos Santos e da Associação Sociocultural Radicais Livres nesta TCE (peça 111, p. 124) . 
II.	Análise das alegações de defesa 
II.1. Preliminar: Prescrição da pretensão punitiva do TCU e a imprescritibilidade do débito 
54.	Com relação à prescrição da pretensão punitiva, assiste razão aos defendentes. A primeira citação do TCU, ocorrida em 1/11/2016 (peça 22) , não pode ser considerada válida para fundamentar a presente etapa processual, pois, naquela ocasião, o objeto do chamamento ao processo era a omissão no dever de prestar contas. Posteriormente, a prestação de contas foi apresentada intempestivamente, o que levou o TCU a realizar nova citação aos responsáveis, em 23/11/2020, desta vez pela não comprovação do cumprimento dos objetivos pactuados no Termo de Parceria 12/2008 (peças 103 e 104) . 
55.	Vale ressaltar que a pretensão punitiva do TCU, amplamente discutida no Acórdão 1441/2016-TCU-Plenário, relator Ministro Benjamin Zymler, que uniformizou a jurisprudência acerca dessa questão, subordina-se ao prazo geral de prescrição indicado no art. 205 do Código Civil, que é de dez anos, contado da data de ocorrência da irregularidade sancionada, nos termos do art. 189 do Código Civil, sendo este prazo interrompido pelo ato que ordenar a citação, a audiência ou a oitiva dos responsáveis. 
56.	No caso em exame, ocorreu a prescrição punitiva, uma vez que a irregularidade sancionada ocorreu em 29/9/2010 (prazo final para prestação de contas) (peça 2, p. 59) , e o ato que ordenou a citação ocorreu em 23/11/2020, portanto mais de dez anos depois (peças 103 e 104) . 
57.	Entretanto, o pleito pela prescrição do débito imputado aos responsáveis merece uma análise mais detalhada, principalmente após o recente julgamento do Recurso Extraordinário 636.886/AL pelo Supremo Tribunal Federal, onde ficou decidido que "É prescritível a pretensão de ressarcimento ao erário fundada em decisão de Tribunal de Contas". 
58.	Essa questão controversa já foi debatida nessa Corte de Contas, tendo as decisões mais recentes propugnado pelo prosseguindo das ações ressarcitórias do TCU, pois a referida decisão da Corte Suprema ainda não transitou em julgado, estando sob embargos de declaração opostos pela Advocacia Geral da União, justamente para melhor compreensão de seu exato alcance. 
59.	Com o intuito de ilustrar o assunto, reproduz-se aqui trecho do voto condutor do Acórdão 3011/2021-TCU-Segunda Câmara, relator Ministro-Substituto Marcos Bemquerer Costa: 
7.	Ao apreciar o Recurso Extraordinário 636.886 (Tema 899 da Repercussão Geral) , o Supremo Tribunal Federal decidiu fixar a tese de que "é prescritível a pretensão de ressarcimento ao erário fundada em decisão do Tribunal de Contas". 
8.	O TCU, em recentes deliberações, tem defendido que o entendimento do Supremo Tribunal Federal no RE 636.886, a respeito da prescritibilidade da pretensão de ressarcimento ao erário com base em decisão de Tribunal de Contas, alcança tão somente a fase judicial de execução do título extrajudicial, não atingindo os processos de controle externo em trâmite no TCU. 9. Nesse sentido, reproduzo excerto do Acórdão 2018/2020-TCU-Plenário (rel. Ministra Ana Arraes) , no qual faz referência ao Acórdão 5236/2020-TCU-Primeira Câmara, em que o relator Ministro Benjamin Zymler bem conduziu o leading case que primeiro discutiu o alcance do referido julgado da Corte Suprema: 
"14. Em 17/04/2020, em sessão virtual, o Plenário do Supremo Tribunal Federal decidiu, no âmbito do referido recurso, com repercussão geral, fixar a tese de que 'é prescritível a pretensão de ressarcimento ao erário fundada em decisão do Tribunal de Contas'. 
15.	Diferentemente do defendido pelos alegantes, não é possível considerar prescritos débitos em apuração no Tribunal como decorrência do posicionamento do Supremo. A tese foi firmada ao se examinar, essencialmente, execução de título resultante das decisões do TCU, e não propriamente o processo de controle externo conduzido pelo Tribunal. 
16.	De toda forma, ainda que haja interpretação divergente da que ora defendo, é certo que a mencionada decisão do STF traz dúvidas acerca de seu alcance. Por essa razão, opto por adotar o posicionamento desta Casa que tem sido recorrente após a decisão da Suprema Corte, a exemplo do Acórdão 5236/2020-TCU-Primeira Câmara, relatado pelo ministro Benjamin Zymler: 
'12. Enfatizo que estou aplicando a jurisprudência atual desta Corte de Contas sobre a matéria, consolidada na Súmula 282, para a prescrição do débito apurado e, no que tange à eventual aplicação de sanções, no incidente de uniformização de jurisprudência apreciado pelo Acórdão 1441/2016-TCU-Plenário, que adotou o prazo geral de prescrição indicado no art. 205 do Código Civil. Não desconheço que recentemente o Supremo Tribunal Federal, no âmbito do RE 636.886/AL, fixou o seguinte enunciado para o Tema 899: 'É prescritível a pretensão de ressarcimento ao erário fundada em decisão de Tribunal de Contas'. Não obstante essa respeitável decisão, ainda pairam diversas dúvidas sobre a matéria, pois é possível a conclusão de que a deliberação não tratou da prescrição do processo de controle externo levado a cabo perante o Tribunal de Contas da União, mas sim da prescrição intercorrente ocorrida durante a fase de execução do acórdão condenatório do Tribunal. 
13. A decisão do STF versou sobre recurso extraordinário interposto pela União contra acórdão do Tribunal Regional Federal da 5ª Região que negou provimento a embargos de declaração opostos contra acórdão de sua lavra, assim ementado: 
 (...) 
15.	Com base nessa possível interpretação, a matéria decidida no aludido feito não teria nenhuma repercussão de ordem prática e jurídica na presente tomada de contas especial, cujo título executivo extrajudicial ainda não se formou. Caso a AGU, na execução de eventual decisão condenatória proferida neste feito, deixe de adotar as medidas pertinentes dentro do prazo de cinco anos, aí sim haverá a aplicação da tese emanada no RE 636.886, com o reconhecimento da prescrição intercorrente da ação de ressarcimento ao erário fundada em decisão de Tribunal de Contas (a ação de execução fiscal) , pela hipotética inação da Fazenda Pública. 
16.	Ainda que se interprete que a decisão do STF seja também aplicável à tramitação do processo de controle externo no âmbito do TCU, exsurgem outras diversas questões fundamentais para que esta Corte de Contas estabeleça novo tratamento acerca da prescrição do débito e da pretensão punitiva, em particular qual seria o dies a quo (data de ocorrência do fato irregular ou data do seu conhecimento pelo TCU) e as hipóteses de interrupção da prescrição. 17. Diante de todas as dúvidas ainda existentes sobre a decisão do STF no âmbito do RE 636.886, opto por aplicar ao caso em exame a jurisprudência do TCU então existente, que se fundamenta no art. 37, § 5º, da Constituição Federal, no que tange ao ressarcimento do prejuízo, e no art. 205 da Lei 10.406/2002 (Código Civil) , no que se refere à pretensão punitiva.' (grifos acrescentados) 
17.	Portanto, entendo que não deve prosperar a alegação de que se operou a prescrição da ação de ressarcimento relativa ao dano ao erário." 
10. Anoto que o entendimento inaugurado pelo Ministro Benjamin Zymler no Acórdão 5236/2020-TCU-Primeira Câmara, também foi adotado em outras deliberações do TCU, como nos seguintes exemplos de Acórdão 1492/2020-TCU-Plenário, relator Ministro Aroldo Cedraz; 5.236/2020, 6.084/2020, 6.465/2020, 6.466/2020, e 7.982/2020, relator Ministro Benjamin Zymler, todos da 1ª Câmara; e 5.681/2020, 6.350/2020, 8.316/2020, 8.929/2020, 8.940/2020, 8.943/2020, 8.944/2020. 8.945/2020, 8.947/2020, 8.948/20202, relator Ministro Augusto Nardes; 6.707/2020 e 6.726/2020, relator Ministro-Substituto Marcos Bemquerer Costa; e 5.690/2020 e 8.021/2020, relator Ministro Aroldo Cedraz, estes da 2ª Câmara) . 
60.	Nesse sentido também vale reproduzir trechos do voto condutor do Acórdão 12493/2020-TCU-Primeira Câmara, da relatoria do Ministro Bruno Dantas: 
... 
Sobre a prescrição do débito, cumpre ainda tecer alguns comentários em razão dos recentes julgados do Supremo Tribunal Federal. 
Em diversos processos, tenho me pronunciado no seguinte sentido: 
"Sabe-se que, há tempos, este Tribunal, baseado em precedentes do STF e na interpretação do art. 37, § 5º, da Constituição Federal de 1988, tem adotado o entendimento, consolidado na súmula 282, de que 'as ações de ressarcimento movidas pelo Estado contra os agentes causadores de danos ao erário são imprescritíveis'. 
Ocorre que, recentemente, o Supremo Tribunal Federal (STF) , ao julgar o Recurso Extraordinário 636.886/AL, fixou, com repercussão geral, o seguinte enunciado para o Tema 899: 'É prescritível a pretensão de ressarcimento ao erário fundada em decisão de Tribunal de Contas'. 
Entendo que esse recente julgado do STF deve ensejar a revisão da jurisprudência deste Tribunal. 
No entanto, reconheço que, nos moldes em que foi fixada a tese da Suprema Corte, existem muitas dúvidas e lacunas a serem sanadas, que tornam extremamente difícil a sua imediata aplicação, de forma genérica e abrangente, aos processos que tramitam neste Tribunal. Dada a ausência de lei específica, não há prazo prescricional estabelecido - em lei ou mesmo pela Suprema Corte - para a atuação do TCU no que diz respeito à apuração de dano ao erário, bem como sobre como se daria o início da contagem e as interrupções desse prazo. 
Ademais, embora o verbete já tenha sido publicado, a decisão ainda é passível de modificação mediante Embargos de Declaração, possibilitando o esclarecimento dessas questões ou mesmo a modulação de efeitos, com impacto nos processos em curso. 
Até que sobrevenham todos esses esclarecimentos e definições, embora desejável, não é possível a imediata aplicação, com a devida segurança, da tese fixada pelo STF no âmbito do TCU. Por outro lado, não se pode deixar de dar encaminhamento aos incontáveis processos que tangenciam essa discussão neste Tribunal. 
Dessa forma, tenho me curvado à compreensão dos meus pares pela manutenção, por ora, do entendimento que há anos vem sendo adotado pelo TCU e pelo próprio STF, no sentido de considerar imprescritíveis as ações de ressarcimento ao erário. 
Não se trata, cabe registrar, de desrespeito ou ignorância ao entendimento firmado pela Suprema Corte, tampouco de se fixar qualquer jurisprudência sobre a sua abrangência neste momento. Apenas entendo que, considerando a indefinição e a possiblidade de modulação da decisão, não seria produtivo, e causaria enorme incerteza, se este Tribunal revisse sua atuação e logo depois a alterasse novamente." 
61.	Esse tem sido o entendimento recente do TCU após o que restou deliberado pelo STF no Tema 899, a exemplo do Acórdão 2620/2020-TCU-Plenário, relator Ministro Vital do Rêgo e demais acórdãos citados no item 10 do Voto condutor do Acórdão 3011/2021-TCU-Segunda Câmara, relator Ministro-Substituto Marcos Bemquerer Costa (item 63 dessa instrução) . 
62.	Assim, considerando que a matéria decidida pelo STF ainda não transitou em julgado, que a questão da imprescritibilidade do ressarcimento do dano ao erário tem sede constitucional (Constituição Federal, art. 37, §5º) , bem como que o disposto na Súmula TCU 282 permanece em vigor, entende-se que não prospera o pedido dos responsáveis quanto à prescrição do ressarcimento do débito apurado nos autos. Por outro lado, deve-se reconhecer a prescrição da pretensão punitiva conforme análise precedente. 
II.2. Não comprovação da execução do objeto do termo de parceria e ausência de novos elementos 
63.	Quanto ao mérito da citação, a principal alegação dos responsáveis diz respeito ao fato de o MJ não ter encaminhado ao TCU a documentação apresentada por eles como prestação de contas, em julho de 2012, o que prejudicaria o exercício da ampla defesa e do contraditório junto ao TCU. A alegação dos responsáveis de que caberia ao TCU a produção de provas para comprovar a regularidade da aplicação dos recursos públicos repassados por convênio, a exemplo do pedido de intimação do MJ para que envie ao TCU a prestação de contas do Termo de Parceria 12/2008 apresentada em 11/7/2012 pelos responsáveis e a realização de audiência de servidores do MJ (peça 111, p. 124) , é recorrente neste Tribunal. 
64.	Entretanto, por força do que dispõe o art. 70, parágrafo único, da Constituição Federal, bem assim o art. 93 do Decreto-Lei 200/1967 c/c o art. 66 do Decreto 93.872/1986, resta claro que tal comprovação compete exclusivamente ao gestor dos recursos. 
65.	Tal entendimento está consolidado nesta Corte de Contas, conforme se verifica nos Acórdão 1577/2014-TCU-Segunda Câmara, relator Ministro-Substituto André Luís de Carvalho; 6.716/2015-TCU-1ª Câmara, relator Ministro-Substituto Augusto Sherman Cavalcanti; 9.820/2015TCU-2ª Câmara, relator Ministro Raimundo Carreiro; e 659/2016-TCU-2a Câmara, relator Ministro-Substituto Marcos Benquerer Costa. 
66.	Desse modo, ao contrário do que supõem os responsáveis, o ônus da prova recai sobre o gestor e não sobre o TCU, devendo o gestor fornecer todas as provas da regular aplicação dos recursos sob sua responsabilidade, em conformidade com os normativos vigentes e reiterada jurisprudência do TCU. 
67.	Ademais, por ocasião da emissão dos Pareceres 618/2012 e 118/2016, ambos da Senasp (peça 15, p. 13-32 e 33-45, respectivamente) , a prestação de contas apresentada pelos responsáveis foi analisada. Nesses pareceres também foram abordadas as demandas da CGU, emitidas no Relatório de Demandas Especiais 00190.001479/2012-7. Já nessa época os responsáveis não conseguiram comprovar, por meio de documentos previstos no termo de parceria assinado com o MJ, a boa e regular aplicação da totalidade dos recursos. 
68.	Da mesma forma, quando houve a primeira citação do TCU, em 2016 (peça 22-23) , não apresentaram provas suficientes para elidir as irregularidades a eles imputadas nos pareceres do MJ e da CGU. As alegações de defesa apresentadas à época foram analisadas detalhamento pelo TCU e constam das instruções às peças 88 e 96. Portanto, os responsáveis tiveram a oportunidade de exercer o contraditório e a ampla defesa, tanto frente ao MJ, quanto aqui no TCU. Entretanto, os documentos apresentados não foram capazes de comprovar o cumprimento dos objetivos pactuados e a correta aplicação da totalidade dos recursos repassados. 
69.	Com relação à conciliação bancária analisada pelo TCU à peça 96, item 25-28, os responsáveis apresentaram nessa etapa processual cópia dos extratos bancários do termo de parceria referentes aos meses de fevereiro a setembro de 2011, mostrando que, de fato, não houve movimentação bancária na conta durante este período (peça 111, p. 34-36) . Também apresentaram relatórios da execução físico-financeira do ajuste, entretanto tais relatórios estão desprovidos de qualquer assinatura ou carimbo (peça 111, p. 32-33) . As notas fiscais e os comprovantes de pagamentos por serviços autônomos, necessários à análise da conciliação bancária, não foram apresentados, sob o argumento de que tais documentos já haviam sido entregues ao MJ em julho de 2012. 
70.	A prestação de contas deve demonstrar não só a execução do objeto pactuado no convênio, mas também o nexo de causalidade, por meio do vínculo entre os recursos federais repassados e as despesas incorridas para a consecução do objeto conveniado, sem o que não há comprovação da boa e regular aplicação dos recursos públicos. 
71.	As alegações de defesa, portanto, em nada inovaram para alterar a análise já efetuada pelo TCU à peça 96. Permanece a conclusão de que restou prejudicada a análise da correlação entre as notas fiscais, documentos congêneres ou outros elementos comprobatórios e as rubricas/valores constantes dos extratos bancários e da relação de pagamentos, ante a ausência de documentação hábil para tal confrontação. 
72.	No que se refere à comprovação da execução das metas, etapas e objetivos previstos no ajuste, também não trouxeram novos elementos aos autos. 
73.	As metas, objetivos pactuados e etapas estavam previstos no Termo de Parceria 12/2008 (peça 2, p. 53) c/c itens 1.3, 2 e 3 do respectivo plano de trabalho (peça 2, p. 34-36) , e previam a capacitação de 420 jovens nas áreas de mídia impressa, alfabetização digital, teatro, hip hop, rádio comunitária e design gráfico durante o ano de 2009, a realização de seis saraus e a realização de um festival (peça 2, p. 36) . 
74.	Basearam a defesa na análise da CGU constante do Relatório de Demandas Especiais 00190.001479/2012-7, quando foi atestada a execução de parte das metas estabelecidas no termo de parceria por meio de fichas de inscrição e entrevistas por telefone com uma amostra pequena dos alunos matriculados. Entretanto, tal análise, isoladamente, não serve para comprovar o cumprimento das metas estabelecidas, uma vez que as fichas de inscrição apenas demonstram que alunos foram matriculados, mas não que frequentaram e concluíram as capacitações previstas no plano de trabalho. 
75.	Por certo, não era esse o objetivo do termo de parceria, que previa combater, por meio de ações socioculturais e educativas (atendimento de 420 jovens por meio de cursos de capacitações em diversas áreas, realização de saraus e festival) as causas que levam a juventude à prática de atos de violência. Para o atingimento desse objetivo, a comprovação de que os alunos concluíram os cursos oferecidos seria fundamental. 
76.	Não é isso que resta demonstrado na defesa apresentada. Como já bem analisado na instrução à peça 96, itens 29 a 46, nos autos constam apenas as fichas de inscrição ou fichas cadastrais de atendimento (peça 43, p. 71; e peças 58-64) . As fichas de inscrição não necessariamente comprovam que, de fato, houve capacitação dos inscritos. Além disso, das fichas cadastrais constantes dos autos, 111 estão com os dados relativos à conclusão do curso em branco ou incompleto, e apenas sete com eles devidamente preenchidos. 
77.	Segundo o Parecer 118/2016 da Senasp (peça 15, p. 35-45) , item 2.11.2, não constam dos autos listas de frequência que comprovem a realização de 1.173:45 horas/aula previstas no plano de trabalho, o que corresponde a 81,51% de toda a carga horária prevista no projeto. 
78.	Da mesma forma, alinha-se com a análise realizada à peça 96 de que restou prejudicado o exame do cumprimento das etapas relativas à realização dos saraus e do festival, pois, se não é possível associar os jovens a uma capacitação, mais difícil seria associá-los aos eventos citados que seriam uma consequência do primeiro. Frise-se que os responsáveis nada agregaram de novo nessa etapa processual que pudesse alterar o mérito das análises já realizadas pela Senasp e pelo TCU. 
79.	Com isso, coaduna-se com a conclusão à peça 96 de que a não comprovação do cumprimento dos objetivos pactuados, por si só, leva à impugnação integral dos recursos federais repassados. Esse entendimento prevalece ainda que a execução financeira tivesse ocorrido de forma regular, o que não se pode provar, pois os extratos bancários e documentos fiscais que, em tese, teriam dado suporte às despesas estão incompletos.  
80.	Conforme decidido nesta Corte de Contas, a não consecução dos objetivos previstos no convênio implica cobrança integral dos valores, a exemplo do disposto no Acórdão 549/2018-TCU-Primeira Câmara, da relatoria do Ministro-Substituto Augusto Sherman. A completa frustração dos objetivos do convênio importa a condenação do responsável à devolução integral dos recursos transferidos, ainda que parte ou a totalidade dos valores repassados tenha sido aplicada no objeto do ajuste. A mera execução do objeto não é suficiente para comprovar a boa e regular aplicação dos recursos, é imprescindível que também se demonstre a sua funcionalidade em benefício da população alvo. 
81.	Com relação ao saneamento das questões elencadas no Parecer 118/2016 da Senasp, nada foi acrescentado de novo em relação às alegações de defesa apresentadas pelos responsáveis às peças 43-67. Os responsáveis se limitaram a defender que a documentação solicitada no citado parecer não fazia parte do rol de documentos que deveria constar da prestação de contas e que os documentos solicitados pela Senasp em 2016 já haviam sido analisados pela CGU no Relatório de Demandas Especiais 00190.002479/2012-71 (peça 111, p. 47-48) . 
82.	Como não houve qualquer inovação na defesa dos responsáveis, transcreve-se aqui a análise já realizada pelo TCU à peça 96 sobre essa questão: 
46.	Primeiramente, a Senasp elencou, no Parecer 118/2016 (peça 15, p. 44) , vários documentos que estariam ausentes da prestação de contas, entre eles se destacam: a)  cópia de certificados de cada um dos seis cursos realizados; 
b)	relação nominal de todos os capacitados; e 
c)	lista de presença de todas as aulas realizadas. 
47.	Verifica-se que, a partir da documentação acima listada, a Senasp buscou que a Oscip apresentasse documentação que comprovasse a efetiva prestação das aulas realizadas e o alcance das metas definidas para o termo de parceria.  
48.	Quanto aos documentos solicitados pela Senasp e ausentes da prestação de contas, é necessário verificar o que foi estabelecido no Termo de Parceria 12/2008 quanto ao tema. A cláusula quinta, subcláusula segunda (peça 2, p. 51) , diz que a apresentação da prestação de contas seria da seguinte maneira: 
Subcláusula Segunda - A OSCIP deverá entregar ao ÓRGÃO PARCEIRO PÚBLICO a Prestação de Contas final instruída com os seguintes documentos: 
I - relatório sobre a execução do objeto do TERMO DE PARCERIA, contendo comparativo entre as metas propostas e os resultados alcançados; 
II - demonstrativo integral da receita e despesa realizadas na execução do objeto, oriundos dos recursos recebidos do ÓRGÃO PARCEIRO PÚBLICO, bem como, se for o caso, demonstrativo de igual teor dos recursos originados da própria OSCIP e referentes ao objeto deste TERMO DE PARCERIA, assinados pelo contabilista e pelo responsável da OSCIP; 
III - extrato da execução física e financeira publicado na imprensa oficial (União/Estado/Município) , de acordo com modelo constante do Anexo II do Decreto 3.100, de 30 de junho de 1999. 
49.	Não consta nos autos a documentação acima listada. Verifica-se, também, conforme cláusula acima transcrita, que não há exigência expressa dos documentos solicitados pela Senasp. Entretanto, a Lei 4320/1964, arts. 62 e 63, §2º, inciso III, estabelece a comprovação da efetiva prestação do serviço como requisito ao direito do credor ao pagamento, conforme explícito a seguir: 
Art. 62. O pagamento da despesa só será efetuado quando ordenado após sua regular liquidação. 
Art. 63. A liquidação da despesa consiste na verificação do direito adquirido pelo credor tendo por base os títulos e documentos comprobatórios do respectivo crédito. 
 (...) 
§ 2º A liquidação da despesa por fornecimentos feitos ou serviços prestados terá por base: 
 (...) 
III - os comprovantes da entrega de material ou da prestação efetiva do serviço. 
50.	Isso significa que a lei estabelece que para qualquer despesa é necessária a efetiva comprovação do serviço. 
51.	Nesse entendimento, portanto, é possível concluir que a documentação que comprove a execução do plano de trabalho do Termo de Parceria 12/2008 deveria também ser disponibilizada para sua aferição, razão pela qual as solicitações realizadas pela Senasp têm amparo legal. 
52.	O Sr. Saulo Antônio Dias dos Santos, em suas alegações de defesa, apresentou informações sobre as diligências solicitadas pela Senasp (peça 43) , contudo deixou de comprovar a conclusão de curso dos participantes e de apresentar a relação nominal de todos os capacitados e a lista de presença de todas as aulas realizadas, fatos esses já analisados nos parágrafos 30 a 37. 
53.	Dessa forma, diante da não apresentação da documentação solicitada, assiste razão à Senasp ao afirmar que o não atendimento das diligências inviabilizam o convencimento sobre o atingimento dos objetivos pactuados no Termo de Parceria 12/2008, pois deixam de comprovar o alcance das metas e objetivos pactuados no plano de trabalho. 
83.	Já sobre o saneamento dos pontos levantados no Parecer 618/2012, da Senasp, o Sr. Saulo Antônio Dias limitou-se a informar que não tomou conhecimento do citado parecer e que todas as demandas da CGU foram sanadas com a apresentação da prestação de contas. Com o intuito de elucidar essa questão, transcreve-se aqui a análise realizada pelo TCU à peça 96 sobre esse ponto: 
54.	Em 	primeiro 	lugar, 	vale 	registrar 	que 	o 	Relatório 	de Demandas Especiais 00190.002479/2012-71 (peça 81, p. 4) , na verdade, é a Nota Técnica 6/2017/CGGIRSENASP/EASPSEG/SENASP, datada de 4/7/2017 (peça 81, p. 3-8) .  A citada nota técnica, no seu item 2.2, informa que o Parecer 618/2012 abordou os apontamentos feitos pela Controladoria Geral da União constantes do Relatório de Demandas Especiais 00190.002479/2012-71 (peça 81, p. 3-4) . 
55.	De fato, no Parecer 618/2012, em seu item 3 (peça 15, p. 14) , foi realizada a análise do supracitado relatório da CGU, sendo este incorporado às conclusões contidas no item 7 do citado parecer (peça 15, p. 19-20) . 
56.	A Senasp também informou, no item 2.3 da Nota Técnica 6/2017/CGGIRSENASP/EASPSEG/SENASP, datada de 4/7/2017, que cópia do supracitado parecer foi encaminhado ao Presidente da Oscip e que não houve resposta (peça 81, p. 4) . 
57.	A lista de documentos e informações necessárias para fins de saneamento do processo de contas, de acordo com o item 7.1 do Parecer 618/2012 (peça 15, p. 19) , foi a seguinte: 
a)	Apresentar novo Demonstrativo da Receita e Despesa, contendo o registro de todas as receitas arrecadadas e todas as despesas realizadas;  
b)	Recolher aos cofres do Tesouro Nacional a importância de R$ 242,00 (duzentos e quarenta e dois reais) , corrigido na forma do demonstrativo de débito, anexo, referente ao pagamento a maior das Notas Fiscais 2281 e 2282;  
c)	Recolher aos cofres do Tesouro Nacional a quantia de R$ 602,13 (seiscentos e dois reais e treze centavos) , corrigido na forma do demonstrativo de débito em anexo, referente ao desconto indevido de tarifas bancárias;  
d)	Manifestar-se acerca das divergências entre as despesas realizadas para pagamento de despesas de INSS e os documentos comprobatórios das despesas, identificando os valores desta concedente utilizados para pagamento das referidas despesas;  
e)	Comprovar o recolhimento do Imposto Sobre Serviço, remetendo o respectivo comprovante;  
f)	Encaminhar documento comprobatório do pagamento realizado à Pessoa Física inscrita no CPF/MF XXX.543.041-XX, no valor de R$ 2.000,00;  
g)	Recolher aos cofres do Tesouro Nacional a importância de R$ 194,53 (cento e noventa e quatro reais e cinquenta e três centavos) , corrigidos na forma do demonstrativo de débito em anexo, referente às despesas impugnadas pela Controladoria Geral da União;  
h)	Apresentar novo Relatório Financeiro considerando os apontamentos dos itens 5.3.1 e 5.3.2; 
i)	Encaminhar Relação dos Pagamentos efetuados de acordo com os extratos bancários e com os apontamentos dos itens 5.4.1 e 5.4.2; 
j)	Identificar as Notas Fiscais 94192, 94175 e 0063, com o número e o título deste Termo de Parceria, encaminhando cópia para fins de comprovação;  
k)	Identificar todos os recibos emitidos pelas Pessoas Físicas contratadas, com o título e o número deste Termo de Parceria, encaminhando cópia para fins de comprovação;  
l)	Apresentar os extratos da conta específica, referente aos meses de outubro, novembro e dezembro de 2011 e janeiro a julho de 2012;  
m)	Encaminhar os extratos de aplicação financeira (Poupança) , referente aos meses de março, junho, julho e novembro de 2010, agosto, setembro, outubro e dezembro de 2011 e janeiro, fevereiro, março e julho de 2012;  
n)	Encaminhar cópia do Regulamento de Aquisições de Bens e Contratação de Serviços e Obras da Associação Sociocultural Radicais Livres; e 
o)	Encaminhar documentação referente à contratação dos serviços de contabilidade e de aluguel de imóvel;  
58.	O Sr. Saulo Antônio Dias dos Santos apresentou documentos em suas alegações de defesa (peças 43 a 67) , contudo, da relação acima, apenas a documentação referente ao contrato de aluguel de imóvel, prevista na alínea "o", foi cumprida (peça 49) . 
59.	Do exposto, assiste razão à Senasp em relação ao não atendimento das diligências contidas no Parecer 618/2012 (peça 81, p. 8) . 
84.	Sobre as questões processuais e a proposta de desarquivamento não há o que acrescentar à análise, pois os responsáveis nada informaram ou solicitaram ao TCU. 
85.	Com relação ao sobrepreço, de fato os preços pagos no âmbito do Termo de Parceria 12/2008 foram aprovados pelo concedente dos recursos por ocasião da apresentação do plano de trabalho (peça 2, p. 44) e da assinatura do termo, de acordo com a cláusula segunda (peça 2, p. 5167) , o que, em tese, justificaria os pagamentos efetuados pelo convenente. No entanto, conforme destacado na instrução do TCU que questionou o possível sobrepreço (peça 96, itens 82-96) , essa irregularidade só teria relevância nos autos, caso fosse comprovado o cumprimento dos objetivos pactuados, o que não é caso nesta TCE. Assim, diante da conclusão pela não comprovação da boa e regular aplicação dos recursos, tal irregularidade se torna secundária. 
86.	Relativamente à questão dos pagamentos indevidos, aplica-se a mesma linha de raciocínio da ocorrência do possível sobrepreço. Trata-se de irregularidade que perde a relevância diante da não comprovação da boa e regular aplicação dos recursos repassados. 
87.	Entretanto, cabe ressaltar que consta dos autos uma devolução aos cofres da União, por meio de GRU, da Associação Sociocultural Radicais Livres no valor de R$ 31.918,18, no dia 11/07/2012 (peça 111, p. 59) , total que deve ser abatido do débito do convenente. 
88.	Por fim, a jurisprudência deste Tribunal entende que quando se trata de processos atinentes ao exercício do controle financeiro da Administração Pública, tais como o que ora se examina, a boa-fé não pode ser presumida, devendo ser demonstrada e comprovada a partir dos elementos que integram os autos. 
89.	Tal interpretação decorre da compreensão de que, relativamente à fiscalização dos gastos públicos, privilegia-se a inversão do ônus da prova, pois cabe ao gestor comprovar a boa aplicação dos dinheiros e valores públicos sob sua responsabilidade. 
90.	No presente caso, os responsáveis inicialmente se omitiram em enviar a prestação de contas. Apresentaram alguns elementos intempestivamente, em julho de 2012, quando o prazo era setembro de 2010 (peça 15, p. 36, item 1.1.6 e peça 2, p. 102) , após a instauração da TCE pelo órgão concedente. Também não atenderam a diversas solicitações da Senasp para esclarecimento das questões levantadas nos autos da tomada de contas (peça 81, p. 8) , o que resultou no parecer pela omissão no dever de prestar contas. 
91.	Por sua vez, após envio da TCE, pela Senasp, ao TCU, quando o processo estava em vias de ser julgado nesta Corte de Contas, a entidade supostamente buscou suprir as falhas na documentação enviada ao concedente, o que levou este Tribunal a determinar uma nova reapreciação da contas pelo órgão público. 
92.	Avaliada a nova documentação juntada, a Senasp entendeu que a entidade não demonstrou a utilização dos recursos nem comprovou a entrega do objeto pactuado. Os responsáveis apresentaram alegações de defesa, aqui analisadas, incapazes de elidir a irregularidade, argumentando, entre outros, que todos os documentos e esclarecimentos foram apresentados ao concedente. 
93.	Nesse contexto, e após exame de toda a documentação carreada aos autos, não há como se vislumbrar a boa-fé na conduta dos responsáveis, já que não foram constatados atos ou fatos atenuantes os quais pudessem apontar para atitude zelosa e diligente dos responsáveis na gestão da coisa pública. Ao contrário, as ações dos responsáveis sinalizam para a tentativa de postergação de uma decisão definitiva sobre a matéria. Com efeito, também não alcançaram eles o intento de comprovar a aplicação dos recursos que lhe foram confiados. 
94.	Sobre o assunto, o art. 202, §6º, do Regimento Interno do TCU, estabelece que, não restando configurada de forma objetiva a boa-fé dos responsáveis, o Tribunal proferirá, desde logo, o julgamento definitivo de mérito pela irregularidade das contas. 
95.	São nesse sentido os Acórdão 10995/2015-TCU-Segunda Câmara e 8.928/2015-TCU-2ª Câmara, ambos da relatoria do Ministro-Substituto Marcos Bemquerer Costa; 7.473/2015-TCU-1ª Câmara, relator Ministro Benjamin Zymler; e 1.895/2014-TCU - 2ª Câmara, Ministra Ana Arraes, 741/2021-Plenário, Ministra Ana Arraes, entre outros. 
96.	Desse modo, as contas em análise devem ser julgadas irregulares e em débito os responsáveis, com fundamento nos arts. 1º, inciso I, 16, inciso III, alíneas "b" e "c", da Lei 8.443/1992 c/c os arts. 19 e 23, inciso III, da mesma Lei, em razão da ocorrência de dano ao Erário decorrente da não comprovação da boa e regular aplicação de parte dos recursos públicos repassados pelo então MJ, no âmbito do Termo de Parceria 12/2008. 
II.3.	Ausência de pressupostos para considerar a iliquez das contas 
97.	Não merece ser atendido o pedido ao TCU para que considere a iliquidez das contas e decida pelo arquivamento do feito, pois não houve demonstração de ter havido caso fortuito ou de força maior, comprovadamente alheio à vontade dos responsáveis, que tenha tornado materialmente impossível o julgamento de mérito a que se refere o art. 16 da Lei 8.443/1992. 
98.	O argumento de que a prestação de contas apresentada ao MJ em julho de 2012 não está nos autos e que, passados mais de oito anos os responsáveis não teriam os meios para apresentar toda a documentação que já deveria estar nos autos não atende ao pressuposto exigível para o encaminhamento postulado. Conforme já explicado nos itens 63-68 desta instrução, os responsáveis tiveram oportunidade de apresentar todos os documentos solicitados em 2012, por ocasião da emissão do Parecer 618/2012 (peça 15, p. 13-32) (mesmo ano de apresentação das contas) , e em 2016, quando foi emitido o Parecer 118/2016 (peça 15, 35-45) (quatro anos após a apresentação das contas) , e mesmo assim não foram capazes, já àquela época, de demonstrar a regular aplicação dos recursos. 
99.	Nessa linha, segue-se a jurisprudência do TCU, a exemplo do Acórdão 1499/2018-TCU-Plenário, relator Ministro Augusto Nardes, de que as contas não podem ser consideradas iliquidáveis quando o gestor não cumpre a obrigação de prestar contas na época apropriada ou, quando o faz, não apresenta toda a documentação necessária. Não merece guarida, portanto, o argumento dos responsáveis. 
CONCLUSÃO 
100.	Em face da análise promovida na sessão Exame Técnico, itens 54-99, propõe-se rejeitar as alegações de defesa apresentadas pelo Sr. Saulo Antonio Dias dos Santos e pela Associação Sociocultural Radicais Livres, uma vez que não foram suficientes para sanear as irregularidades a eles atribuídas. 
101.	Tendo em vista que não constam dos autos elementos que permitam reconhecer a boa-fé dos responsáveis, sugere-se que as contas do Sr. Saulo Antonio Dias dos Santos e da Associação Sociocultural Radicais Livres sejam julgadas irregulares, nos termos do art. 202, §6º, do RI/TCU, com a imputação do débito atualizado monetariamente e acrescido de juros de mora, nos termos do art. 202, §1º do RI/TCU, descontado o valor já recolhido. 
102.	Deixa-se de propor a aplicação de multa aos responsáveis em vista da ocorrência da prescrição punitiva, uma vez que a irregularidade sancionada ocorreu em 29/9/2010 (prazo final para prestação de contas) (peça 2, p. 59) , e o ato que ordenou a citação ocorreu em 23/11/2020, portanto mais de dez anos depois (peças 103 e 104) . 
PROPOSTA DE ENCAMINHAMENTO 
103.  Ante o exposto, submetem-se os autos à consideração superior, propondo: 
a)	com fundamento nos arts. 1º, inciso I, 16, inciso III, alíneas "b" e "c", da Lei 8.443/1992 c/c os arts. 19 e 23, inciso III, da mesma Lei, e com arts. 1º, inciso I, 209, incisos II e III, e §5º,  210 e 214, inciso III, do Regimento Interno, que sejam julgadas irregulares as contas do Sr. Saulo Antonio Dias dos Santos (CPF XXX.283.951-XX) , na condição de Presidente da Associação Sociocultural Radicais Livres à época dos fatos, e condená-lo, em solidariedade, com a Associação Sociocultural Radicais Livres (CNPJ 08.981.522/0001-23) , ao pagamento da quantia a seguir especificada, com a fixação do prazo de quinze dias, a contar das notificações, para comprovarem, perante o Tribunal (art. 214, inciso III, alínea "a", do Regimento Interno) , o recolhimento da dívida aos cofres do Tesouro Nacional, atualizada monetariamente e acrescida dos juros de mora, calculados a partir das datas discriminadas, até a data do recolhimento, na forma prevista na legislação em vigor, abatendo-se, na oportunidade, o valor já ressarcido. 
	VALOR ORIGINAL (R$) 
	DÉBITO/CRÉDITO 
	DATA DA OCORRÊNCIA 

	303.549,13 
	D 
	6/1/2009 

	31.918,18 
	C 
	11/7/2012 

Valor atualizado até 12/4/2021: R$ 762.744,28
b)	autorizar, caso requerido, nos termos do art. 26 da Lei n.º 8.443, de 1992, e do art. 217 do RITCU, o parcelamento das dívidas fixadas por este Acórdão em até 36 (trinta e seis) parcelas mensais e sucessivas, com a devida atualização monetária e os correspondentes acréscimos legais, esclarecendo aos responsáveis que a falta de pagamento de qualquer parcela importará no vencimento antecipado do saldo devedor, sem prejuízo das demais medidas legais; 
c)	autorizar, desde logo, nos termos do art. 28, inciso II, da Lei 8.443/1992, a cobrança judicial da dívida caso não atendidas as notificações; 
d)	encaminhar cópia da deliberação ao Procurador-Chefe da Procuradoria da República no Distrito Federal, nos termos do §3º do art. 16 da Lei 8.443/1992 c/c o §7º do art. 209 do Regimento Interno do TCU, para adoção das medidas cabíveis e comunicar-lhe que o relatório e o voto que a fundamentarem podem ser acessados por meio do endereço eletrônico www.tcu.gov.br/acordaos e que, caso haja interesse, o Tribunal pode enviar-lhe cópia desses documentos sem qualquer custo; e 
e)	comunicar o Ministério da Justiça e Segurança Pública e os representantes legais do Sr. Saulo Antonio Dias dos Santos e da Associação Sociocultural Radicais Livres do acórdão que vier a ser proferido, informando-os que o relatório e o voto que fundamentam a deliberação podem ser acessados por meio do endereço eletrônico www.tcu.gov.br/acordaos". 
2. 	O Ministério Público junto ao TCU, na pessoa do Procurador Rodrigo Medeiros de Lima, emitiu parecer em que discorda do encaminhamento alvitrado pela unidade técnica, verbis:
"Cuidam os autos de tomada de contas especial instaurada pela Secretaria Nacional de Segurança Pública do Ministério da Justiça e Segurança Pública (Senasp/MJSP) , naquela oportunidade designado apenas como Ministério da Justiça (MJ) , em desfavor da Associação Sociocultural Radicais Livres (Organização da Sociedade Civil de Interesse Público - Oscip) e de Saulo Antônio Dias dos Santos, na condição de ex-presidente da dita associação privada (12/1/2007 a 12/1/2011) , em razão de omissão no dever de prestar contas alusivas ao Termo de Parceria 12/2008 (Siafi 638.435) , firmado entre a citada Oscip e a União, por intermédio do então MJ, que teve por objeto a implantação do Projeto "Expressa, Periferia! Cidadania com paz e Justiça Social", no valor de R$ 306.615,28. 
2.	No Relatório de TCE 030/2011 (peça 2, p. 165-171) , o tomador de contas concluiu que o prejuízo importaria no valor original de R$ 303.549,13, imputando-se a responsabilidade à Associação Sociocultural Radicais Livres e ao Sr. Saulo Antônio Dias dos Santos. 
3.	Após a remessa da TCE ao Tribunal de Contas da União, a SecexDefesa analisou os elementos constantes dos autos e concluiu, às peças 6-8, pela necessidade de realização da citação do Sr. Saulo Antônio Dias dos Santos e da Associação Sociocultural Radicais Livres, em decorrência da não comprovação da boa e regular aplicação dos recursos federais recebidos, em face da omissão no dever de prestar contas dos valores transferidos por força do Termo de Parceria 12/2008 (Siafi 638435) . 
4.	Entre a citação dos responsáveis e apresentação de suas alegações de defesa, a Senasp informou que a Associação Sociocultural Radicais Livres apresentou a prestação intempestiva de contas do Termo de Parceria 12/2008, encaminhando pareceres certificando que não houve a boa e regular comprovação da aplicação dos recursos repassados (peça 15, p. 1-2) . 
5.	Depois das manifestações da unidade instrutora (peças 68-70) e do Ministério Público de Contas da União (peça 71) , o TCU, por intermédio do Acórdão 4.953/2017-2 Câmara da relatoria do Ministro José Múcio Monteiro (peça 72) , determinou a restituição da TCE à Senasp, juntamente com os documentos apresentados por Saulo Antônio Dias dos Santos, a título de alegações de defesa (peças 43-67) , para fins de saneamento dos autos. 
6.	A Senasp informou à peça 81 que não houve apresentação de novos elementos capazes de sanar os questionamentos levantados em pareceres anteriores (peça 15, p. 13 e 35) , e que, portanto, considerou concluída a análise da prestação de contas. 
7.	Com o retorno dos autos ao TCU e, após pronunciamentos da unidade instrutora (peças 88-90 e 96-98) e do Ministério Público de Contas da União (peça 99) , o Tribunal de Contas da União TCU prolatou o Acórdão 11922/2020-TCU-Segunda Câmara da relatoria do Ministro Raimundo Carreiro que determinou o desarquivamento dos autos e a citação dos responsáveis pela "não comprovação do cumprimento dos objetivos pactuados no Termo de Parceria 12/2008" (peça 100) . 
8.	Após a regular notificação dos responsáveis (peças 103-106) , estes apresentaram alegações de defesa, em conjunto, à peça 111. 
9.	A unidade instrutora, em pareceres uníssonos às peças 114-116, propôs, no essencial: (i) julgar irregulares as contas de Saulo Antônio Dias dos Santos e condená-lo, em solidariedade com a Associação Sociocultural Radicais Livres, a recolher os débitos indicados no quadro constante da letra "a" da proposta de encaminhamento (peça 114, p. 17-18) , sem aplicar-lhes multa, em virtude da ocorrência da prescrição da pretensão punitiva. 
10.	Primeiramente, cabe ressaltar que há uma incoerência na instrução de peça 114. Em seu parágrafo 101, página 17, o auditor instrutor orienta que "as contas do Sr. Saulo Antonio Dias dos Santos e da Associação Sociocultural Radicais Livres sejam julgadas irregulares", entretanto, a proposta de encaminhamento, parágrafo 103, item "a", página 17, sugere "que sejam julgadas irregulares as contas do Sr. Saulo Antonio Dias dos Santos (CPF XXX.283.951-XX) , na condição de Presidente da Associação Sociocultural Radicais Livres à época dos fatos, e condená-lo, em solidariedade, com a Associação Sociocultural Radicais Livres (CNPJ 08.981.522/0001-23) , ao pagamento da quantia a seguir especificada" (grifos acrescidos) . Deste modo, faltou, na proposta de encaminhamento, o julgamento das contas da mencionada Oscip. 
11.	Ademais, este representante do Ministério Público de Contas da União considera pertinente tecer considerações acerca do instituto da prescrição, nos termos a seguir. .
***
12.	Ao julgar, em 17/4/2020[footnoteRef:2], o Recurso Extraordinário (RE) 636.886[footnoteRef:3], no qual se discutia o alcance da regra estabelecida no art. 37, § 5º, da Constituição Federal[footnoteRef:4], relativamente a pretensões de ressarcimento ao erário fundadas em decisões de Tribunal de Contas, o Supremo Tribunal Federal (STF) fixou, com repercussão geral, a tese de que "É prescritível a pretensão de ressarcimento ao erário fundada em decisão de Tribunal de Contas", nos termos do voto do Ministro Alexandre de Moraes.  [2:  Julgamento virtual finalizado nessa data]  [3:  Desfecho do julgamento do RE 636.886, consoante descrição apresentada no site do STF: "O Tribunal, por unanimidade, apreciando o tema 899 da repercussão geral, negou provimento ao recurso extraordinário, mantendo-se a extinção do processo pelo reconhecimento da prescrição." (grifos nossos) .]  [4:  Art. 37 omissis (...) § 5º A lei estabelecerá os prazos de prescrição para ilícitos praticados por qualquer agente, servidor ou não, que causem prejuízos ao erário, ressalvadas as respectivas ações de ressarcimento." (grifo nosso) ] 
13.	Registre-se que, contra o julgamento do STF no RE 636.886, foram opostos embargos de declaração pela Advocacia-Geral da União (AGU) , em 14/8/2020, pendentes de apreciação pela Corte Suprema. 
14.	Não obstante o RE 636.886 ter sido julgado tendo como contexto a fase de execução de título executivo oriundo de decisão de Tribunal de Contas, é possível constatar, à vista do teor do voto do Ministro Alexandre de Moraes, ao qual aderiram os demais4[footnoteRef:5], que a interpretação conferida pela Corte Suprema à matéria constitucional, quanto à inteligência do art. 37, § 5º, da Constituição Federal, é a da prescritibilidade, como regra, da pretensão de ressarcimento ao erário.  [5:  Os Ministros Luís Roberto Barroso e Gilmar Mendes acompanharam o Ministro Alexandre de Moraes com ressalvas.  ] 
15.	Segundo constou do item 2 da ementa do acórdão, somente seriam imprescritíveis "as ações de ressarcimento ao erário fundadas na prática de ato de improbidade administrativa doloso tipificado na Lei de Improbidade Administrativa - Lei 8.429/1992" (grifo nosso) , conforme tese anteriormente definida[footnoteRef:6].  [6:  "São imprescritíveis as ações de ressarcimento ao erário fundadas na prática de ato doloso tipificado na Lei de Improbidade Administrativa." (Tema 897 de repercussão geral) . ] 
16.	A conclusão afasta, em nosso sentir, a possibilidade de a Corte de Contas continuar a empregar, no exame de suas TCEs, a Súmula TCU 282, segundo a qual "As ações de ressarcimento movidas pelo Estado contra os agentes causadores de danos ao erário são [em quaisquer casos] imprescritíveis.", por veicular interpretação que não mais se coaduna com o entendimento do STF.   
17.	Ao mesmo tempo, exige que o TCU se debruce a respeito do prazo e regime prescricionais aplicáveis à pretensão ressarcitória exercida em sede de processo de contas, na medida em que sobre ela não disse a decisão do STF, inclusive por refugir à matéria de direito que lhe fora submetida na oportunidade. 
18.	Assim, não havendo, na Lei 8.443/1992 ou em qualquer outro diploma legal, disposição específica, incumbe à Corte de Contas apontar, em atenção ao postulado da segurança jurídica e à vista dos parâmetros legislativos existentes, o arcabouço normativo aplicável, de forma a orientar os trabalhos no âmbito do Tribunal e nortear seus jurisdicionados. 
19.	Isso já foi feito no que tange especificamente à pretensão sancionatória, no Acórdão 1441/2016-TCU-Plenário (relator: Ministro Benjamin Zymler; redator: Ministro Walton Alencar Rodrigues) , por ocasião da apreciação de incidente de uniformização de jurisprudência - ante a prevalência, àquele tempo, da tese da imprescritibilidade em qualquer hipótese da pretensão de ressarcimento ao erário. Ali se definiu a aplicação das regras gerais de prescrição, tratadas no Código Civil, aos processos de controle externo, inclusive quanto ao prazo decenal do art. 205 daquele diploma legal, aplicável quando inexistente prazo específico. 
20.	Mesmo que reparação e penalidade tenham naturezas distintas, este membro do Ministério Público entende pela aplicação do mesmo regime e prazo decenal à pretensão de ressarcimento, no controle externo, pelas mesmas razões empregadas pelo Tribunal em relação à pretensão sancionatória, em deferência à jurisprudência da Corte de Contas e, também, como forma de assegurar a uniformidade dos critérios de contagem do prazo prescricional. 
21.	Não se ignora a existência de alguma divergência quanto à aplicação, no âmbito do Direito Público, das normas gerais de prescrição do Código Civil, pela especial pertinência do diploma às relações jurídicas de Direito Privado. Porém, disposições do Código Civil têm, sim, teor de normas gerais de Direito, aplicáveis também ao Direito Público à falta de norma específica. 
22.	Cumpre esclarecer que a aplicação do regramento do Código Civil à prescrição no âmbito do TCU se faz por incidência direta, na condição de regra geral, o que dispensa o suprimento de lacuna legal, por meio de analogia. Nesse sentido, cabe transcrever excerto da manifestação do Ministro Walton Alencar Rodrigues, assente no voto revisor aprovado pelo Plenário do TCU quando da prolação do Acórdão 1.441/2016: 
O silêncio da Lei 8.443/1992, acerca da prescrição da multa, não abre lacuna a ser colmatada por analogia, mas hipótese de incidência da regra geral de prescrição, contida na legislação civil codificada. 
Haveria, portanto, quando menos, lei formal, dispondo sobre a prescrição do dever-poder sancionador do Tribunal. A expressa disposição legal impede o uso da analogia, porque o instituto somente tem lugar na hipótese de omissão da lei. Essa, aliás, a dicção do art. 4º da Lei de introdução às normas do direito brasileiro, que transcrevo: 
"Art. 4º Quando a lei for omissa, o juiz decidirá o caso de acordo com a analogia, os costumes e os princípios gerais de direito." (grifos meus) 
No caso em exame, não há lacuna a ser preenchida por analogia com o direito público ou civil, mas regra de incidência direta, assentada no art. 205 do Código Civil. 
Por essas razões, afasto-me das conclusões trazidas pelo e. relator, no sentido de que o Tribunal haveria de subordinar seu poder-dever de impor sanções à prescrição quinquenal, por ser esse o prazo preponderante "no microssistema do Direito Público".  
Manifesto-me, pois, pela incidência da regra geral de prescrição assentada no Código Civil, aplicável a todos os casos em que a lei sobre ela não dispuser explicitamente. 
 (grifos nossos e do original) 
23.	A mesma linha de raciocínio ora defendida foi desenvolvida no parecer proferido pelo então Procurador-Geral do MP/TCU, Dr. Paulo Soares Bugarin, no âmbito do TC Processo 030.926/2015-7, conforme demonstra o trecho seguinte: 
12.	Sobre o uso do Código Civil para extrair a norma jurídica aplicável à prescrição da pretensão punitiva afeta às relações de Direito Público, entendo que, sem embargo de reconhecer os contornos próprios de cada disciplina, não se pode delimitar de forma estanque as esferas entre Direito Civil e Direito Administrativo, Direito Público e Direito Privado. Nesse sentindo, para alguns doutrinadores, a crescente constitucionalização do Direito Civil (expoente do Direito Privado) e do Direito Administrativo (expoente do Direito Público) contribui para a dificuldade, em qualificadas dimensões, na contraposição pura e simples entre Direito Público e Privado.  
13.	Com efeito, nem tudo que está dentro do Código Civil é propriamente, ou exclusivamente, matéria de Direito Civil. Não se pode olvidar que o CC/2002 também dispõe de matérias consideradas de cunho administrativo, tais como: conceituação de pessoa jurídica de direito público (arts. 40 e 41) ; responsabilidade civil de pessoa jurídica de direito público (art. 43) ; fundações (art. 62 e seguintes) ; bens públicos (art. 98 e seguintes) ; desapropriação (art. 1.275, inciso V, considerada como causa de perda da propriedade imóvel) ; as restrições ao uso anormal da propriedade (art. 1.277 e seguintes) ; a passagem forçada (art. 1.285) ; a imposição de passagem de cabos e tubulações (art. 1.286) ; a regulação das águas e questão dos aquedutos (art. 1288 e seguintes) ; a limitação entre prédios (art. 1.297) e o direito de construir (art. 1299 e seguintes) . 
14.	Da mesma forma, diversos institutos do Direito Civil são corriqueiramente utilizados pelo Tribunal, inclusive em sua atuação sancionadora, a exemplo da solidariedade passiva (arts. 275 a 285 do CC/2002) e da desconstituição da personalidade jurídica de empresas (art. 50 do CC/2002) . 
15.	Desta forma, data vênia, não se mostra despropositado ou inadequado utilizar a disciplina do Código Civil para se estabelecer prazo prescricional aplicável ao TCU. 
 (peça 3, p. 3, do TC Processo 030.926/2015-7 - grifos nossos e do original) 
24.	Tendo em vista a adoção do Código Civil como marco legal a nortear a tese ora defendida, cabe verificar qual seria o marco temporal a ser adotado pelo Tribunal como início da contagem do prazo prescricional para o exercício da pretensão de ressarcimento. 
25.	O Código Civil, em seu art. 189, estabelece que "violado o direito, nasce para o titular a pretensão, a qual se extingue, pela prescrição, nos prazos a que aludem os arts. 205 e 206". Para a atividade de controle externo, o momento de violação do direito pode ser associado à data da ocorrência da irregularidade, ou seja, da prática de algum ilícito que acarrete dano aos cofres públicos. Esse seria, portanto, o marco inicial para o exercício da pretensão condenatória do TCU, pelo qual se dá a "apuração dos fatos, identificação dos responsáveis e quantificação do dano", ex vi do disposto no art. 8º da Lei 8.443/1992. 
26.	Há que se reconhecer, contudo, a suspensão do curso do prazo prescricional sempre que momentaneamente obstado o prosseguimento no exercício da pretensão por razão unicamente imputável ao responsável, a exemplo da submissão extemporânea de elementos adicionais. Uma vez obstada, temporariamente, a pretensão, não deve ter curso a prescrição, por necessária simetria, na medida em que a última constitui, justamente, o prazo legal de exercício da primeira. 
27.	O referido entendimento é extraído do item 9.1.5 do Acórdão 1441/2016-TCU-Plenário: 
9.1. deixar assente que: 
 (...) 
9.1.5. haverá a suspensão da prescrição toda vez que o responsável apresentar elementos adicionais de defesa, ou mesmo quando forem necessárias diligências causadas por conta de algum fato novo trazido pelos jurisdicionados, não suficientemente documentado nas manifestações processuais, sendo que a paralisação da contagem do prazo ocorrerá no período compreendido entre a juntada dos elementos adicionais de defesa ou da peça contendo o fato novo e a análise dos referidos elementos ou da resposta da diligência, nos termos do art. 160, §2º, do Regimento Interno; 
 (grifo nosso) 
28.	Raciocínio semelhante se aplica às hipóteses em que o exercício da pretensão de ressarcimento restar intencionalmente obstaculizado em virtude de conduta fraudulenta dos responsáveis, dissimuladora da irregularidade ensejadora do dano ao erário, com fins a lhes assegurar a impunidade e a retenção de eventuais vantagens ilícitas. Nesses casos, admitir o curso da prescrição desde a ocorrência da irregularidade lhes permitiria beneficiarem-se da própria conduta fraudulenta, da própria torpeza, de forma incompatível com a boa-fé objetiva. 
29.	Ainda que a lei seja omissa quanto a tal hipótese impeditiva da prescrição, ela decorre da própria lógica da prescrição e do ditame da boa-fé objetiva que, como princípio geral de direito, presta-se à colmatação de lacunas, nos termos do art. 4º da Lei de Introdução às Normas do Direito Brasileiro (LINDB) . 
30.	Orientações semelhantes são identificadas na jurisprudência do STJ: 
 (...) 5. Outro relevante e grave aspecto a ser destacado é a intenção deliberada do Sr. Hélio Viana Freitas em obstar a realização de sua citação, como atestado pelo meirinho, em 9.7.2009. Ao argumentar a existência de prescrição, quando se escondeu intencionalmente e só compareceu aos autos em virtude da realização de penhora on-line nas suas contas correntes, denota propósito de "beneficiar-se com a própria torpeza". Tal conduta não encontra amparo jurídico e não pode ser chancelada pelo Poder Judiciário. Precedentes: AgInt nos EDcl no AREsp 1.013.829/RJ, Rel. Min. Marco Aurélio Bellizze, Terceira Turma, DJe 14.8.2018; REsp 1.740.260/RS, Rel. Min. Ricardo Villas Bôas Cuevas, Terceira Turma, DJe 29.6.2018; AgRg no REsp 1.398.155/RN, Rel. Min. Benedito Gonçalves, Primeira Turma, DJe 28.9.2015; REsp 1.366.694/MG, Rel. Min. Mauro Campbell Marques, Segunda Turma, DJe 17.4.2013. 
 (...) 
 (REsp 1770249/RJ, Rel. Ministro HERMAN BENJAMIN, SEGUNDA TURMA, julgado em 8/11/2018, DJe 19/11/2018) (grifos nossos) 
ADMINISTRATIVO. 	CONTRATO. 	INADIMPLÊNCIA. 	ANTECIPAÇÃO 	DO VENCIMENTO. PRAZO DE PRESCRIÇÃO. MANUTENÇÃO DO TERMO INICIAL. 
1. Trata-se de ação monitória referente ao contrato de abertura de crédito para financiamento estudantil em que a origem afastou a prescrição reconhecida pelo juízo de primeiro grau. 
2. Esta Corte pacificou seu entendimento no sentido de que, mesmo diante do vencimento antecipado da dívida, subsiste inalterado o termo inicial do prazo de prescrição - no caso, o dia do vencimento da última parcela, 10.2.2008. Precedentes. 
3. Note-se, ainda, que a ninguém é admitido valer-se da própria torpeza. Ora, entender em favor da antecipação do prazo em questão beneficiaria o próprio devedor que criou o óbice para o recebimento do crédito. 
4. Recurso especial não provido. 
 (REsp 1247168/RS, Rel. Ministro MAURO CAMPBELL MARQUES, SEGUNDA TURMA, julgado em 17/5/2011, DJe 30/5/2011) (grifos nossos) 
31.	A circunstância impeditiva da prescrição de que aqui se cogita guarda coerência, ainda, com a teoria da actio nata, em sua feição subjetiva, sob a qual não há se falar em inércia daquele a quem caberia exercer a ação sem que ele detenha condições de saber do próprio ato irregular. Segundo a teoria, é a partir da efetiva ciência da violação da ordem jurídica que exsurge a pretensão e, por corolário, a fluência do prazo para o seu regular exercício, haja vista que, repise-se, não se tem por razoável exigir do titular da pretensão o seu devido exercício antes mesmo de que tenha ciência sobre o fato irregular ou seus efeitos (no caso, o dano ao erário) . Nessa linha é o seguinte julgado do STJ: 
PROCESSUAL CIVIL E ADMINISTRATIVO. RECURSO ESPECIAL. APREENSÃO DE VEÍCULO REVERTIDA JUDICIALMENTE. DANOS EMERGENTES. PRESCRIÇÃO. TERMO INICIAL. PRINCÍPIO DA ACTIO NATA. (...) 
1. O curso do prazo prescricional do direito de reclamar inicia-se somente quando o titular do direito subjetivo violado passa a conhecer o fato e a extensão de suas consequências, conforme o princípio da actio nata. (...) . 
 (...) 
 (REsp 1257387/RS, Rel. Ministra ELIANA CALMON, SEGUNDA TURMA, julgado em 5/9/2013, DJe 17/9/2013 - grifos nossos) 
32.	Registre-se que a adoção da teoria da actio nata, em sua subjetiva acepção, é medida que, para além de juridicamente razoável - vez que permite à prescrição operar, de fato, como instrumental garantidor da ordem e segurança jurídicas, em vez de favorecer unicamente ao interesse privado do agente dissimulador - desvela-se imprescindível aos casos em que se apuram danos decorrentes de ilícitos de maior complexidade, que, pela própria natureza de que se revestem, não têm percepção prontamente evidenciadas e, portanto, são impassíveis de ciência imediata pelos órgãos de controle da gestão pública. 
33.	Não estamos a olvidar que, ao se considerar como termo inicial da prescrição o momento em que o detentor da legítima pretensão obtém (ou poderia obter) a inequívoca ciência do ato irregular, poderá haver situações em que o início do prazo prescricional remanesça suspenso por prazo demasiadamente longo, o que poderia culminar em indesejável prejuízo ao devido processo legal. Para situações tais, caberia ao Tribunal avaliar, como já faz atual e rotineiramente, se o desproporcional lapso desde a prática da irregularidade ensejadora de dano tem o condão de prejudicar o contraditório e a ampla defesa, a exemplo do que preconiza o inciso II do art. 6º da Instrução Normativa TCU 71/2012[footnoteRef:7].  [7:  "Art. 6º Salvo determinação em contrário do Tribunal de Contas da União, fica dispensada a instauração da tomada de contas especial, nas seguintes hipóteses: (...) II - houver transcorrido prazo superior a dez anos entre a data provável de ocorrência do dano e a primeira notificação dos responsáveis pela autoridade administrativa competente;" ] 
34.	Ressalvamos, ainda, a hipótese em que, a despeito do decurso do prazo prescricional, verificam-se indicativos de ato doloso de improbidade administrativa tipificado na Lei 8.429/1992 como causa de dano ao erário, o que, em tese, revestiria a pretensão ressarcitória de imprescritibilidade. Ainda que não caiba ao TCU a capitulação formal da conduta sob tal categoria jurídica, não há impedimento a que o Tribunal prossiga no desempenho de sua atividade fiscalizatória, se assim justificarem a materialidade e a relevância do fato, valendo-se de sua expertise na apuração do dano de modo a, inclusive, subsidiar eventual atuação em juízo do Ministério Público comum ou da própria pessoa jurídica de direito público lesada - conforme legitimidade que lhes atribui o art. 17 da Lei 8.429/1992 -, com fins à persecução do ressarcimento ao erário. 
35.	Em vista dos parâmetros acima apontados, verifica-se a ocorrência da prescrição da pretensão ressarcitória no caso concreto. O termo inicial para a contagem do prazo prescricional é o dia seguinte a 29/9/2010 (prazo final para prestação de contas) [footnoteRef:8] e o Acórdão 11922/2020-TCU-Segunda Câmara, que ordenou a citação dos responsáveis, foi proferido na sessão de 27/10/2020 (peça 100) , mais de dez anos desde o advento das pretensões sancionatória e ressarcitória do TCU, portanto.  [8:  Conforme pontuou a unidade instrutora, o prazo para prestação de contas expirou em 29/9/2010 (item 6 da instrução técnica à peça 114) . ] 
***
36.	Caso não venha a ser acolhida a contagem do prazo prescricional com fundamento na tese decenal anteriormente defendida, propomos, subsidiariamente, a aplicação, por analogia, da Lei 9.873/1999, a qual estabelece prazo quinquenal e regime específico de prescrição para o exercício de ação punitiva pela Administração Pública Federal direta e indireta e dá outras providências. 
37.	Ainda que o controle externo não se confunda com o exercício sancionatório do poder de polícia - de cuja prescrição a lei trata -, nada impede a adoção da referida norma, com fins à integração normativa - se considerada a existência de lacuna legislativa - por ser a que apresenta, no âmbito específico do regime jurídico de Direito Público, maior aderência às especificidades do controle externo, no que tange à sua face persecutória e ao seu caráter não judicial. 
38.	A adoção da Lei 9.873/1999 tem como vantagem a convergência com precedentes do STJ que tratam da matéria da prescrição no controle externo, a exemplo dos indicados a seguir: 
EMENTA: ADMINISTRATIVO. PREFEITO. PROCEDIMENTO ADMINISTRATIVO. TCU. RESSARCIMENTO AO ERÁRIO. AÇÃO ANULATÓRIA. PRESCRIÇÃO QUINQUENAL. PRECEDENTE DA SEGUNDA TURMA: RESP N. 1.480.350/RS. PRECEDENTE DA PRIMEIRA TURMA: RESP N. 1.129.206/PR. 
I - Ação originária visando à anulação do procedimento administrativo instaurado no TCU contra o autor que, enquanto Prefeito do Município de Pedra/PE, teria superfaturado obras de construção de escolas municipais, culminando na condenação ao ressarcimento de parte da quantia recebida em virtude do Convênio n.5.328/96, e multa. 
II - Prescrição quinquenal reconhecida, considerando que a vigência do referido Convênio data de 1997, e a Tomada de Contas foi instaurada pelo TCU somente em 2005. 
III - Os autos não versam sobre ação de ressarcimento para o fim de se estabelecer sobre a imprescritibilidade nos termos constitucionais respectivos.  
IV - "Em virtude da lacuna legislativa, pois não há previsão legal de prazo para a atuação do Tribunal de Contas da União, deve ser-lhe aplicado o prazo quinquenal, por analogia aos arts. 1º do Decreto 20.910/32 e 1º da Lei 9.873/99" (REsp n. 1.480.350/RS, Rel. Ministro Benedito Gonçalves, primeira turma, julgado em 5/4/2016, DJe 12/4/2016) . 
V - Precedente análogo da Primeira Turma, sob o enfoque da Lei n.9.874/99. 
VI- Recurso especial improvido. 
 (REsp 1464480/PE, Rel. Ministro FRANCISCO FALCÃO, SEGUNDA TURMA, julgado em 13/6/2017, DJe 23/6/2017 - grifos nossos) 
EMENTA: PROCESSUAL CIVIL E ADMINISTRATIVO. RECURSO ESPECIAL.  TRIBUNAL DE CONTAS DA UNIÃO. PROCESSO DE TOMADA DE CONTAS ESPECIAL. VIOLAÇÃO A INSTRUÇÃO NORMATIVA. EXAME INCABÍVEL EM SEDE DE APELO ESPECIAL. ARTS. 31 E 57 DA LEI 8.443/92, 471 DO CPC, 884 DO CC, 26, VI, E 27, § 1º, DA LEI 9.784/99. AUSÊNCIA DE PREQUESTIONAMENTO. SÚMULA 211/STJ. TESE DE PRESCRIÇÃO ADMINISTRATIVA. AUSÊNCIA OU FALHA NA PRESTAÇÃO DE CONTAS. IMPUTAÇÃO DO DÉBITO E APLICAÇÃO DE SANÇÃO. NÃO CONFIGURAÇÃO DE HIPÓTESE DE IMPRESCRITIBILIDADE. LACUNA LEGISLATIVA. NECESSIDADE DE INTEGRAÇÃO POR ANALOGIA. APLICAÇÃO DO PRAZO QUINQUENAL. DECURSO. OCORRÊNCIA. 
 (...) 
7.	Em virtude da lacuna legislativa, pois não há previsão legal de prazo para a atuação do Tribunal de Contas da União, deve ser-lhe aplicado o prazo quinquenal, por analogia aos arts. 1º do Decreto 20.910/32 e 1º da Lei 9.873/99. Em hipótese similar à presente, porquanto ausente prazo decadencial específico no que concerne ao exercício do poder de polícia pela Administração, antes do advento da Lei 9.873/99, a Primeira Seção desta Corte, no julgamento do REsp 1.105.442/RJ (Rel Min. Hamilton Carvalhido, Primeira Seção, DJe 22/2/2011) , sob o rito do art. 543-C do CPC, assentou ser ele de 5 anos, valendo-se da aplicação analógica do art. 1º do Decreto 20.910/32. 
8.	Recurso especial parcialmente conhecido e, nessa extensão, provido para julgar procedente o pedido inicial, desconstituindo a decisão do Tribunal de Contas da União no processo de tomada de contas especial do Convênio 5013/96, ressalvando-se a via judicial para o pleito de eventual ressarcimento. 
 (REsp 1480350/RS, Rel. Ministro BENEDITO GONÇALVES, PRIMEIRA TURMA, julgado em 5/4/2016, DJe 12/4/2016 - grifos nossos) 
39.	Cabe destacar que a Corte Suprema, em decisões monocráticas de caráter liminar, também já indicou a aplicação da Lei 9.873/1999, para fins de contagem do prazo prescricional, aos processos de controle externo, a saber: 
EMENTA: DECISÃO MANDADO DE SEGURANÇA - TRIBUNAL DE CONTAS DA UNIÃO - TOMADA DE CONTAS ESPECIAL - PRESCRIÇÃO - LIMINAR DEFERIDA.  
1.	(...) Coesa Engenharia Ltda. insurge-se contra a deliberação nº 1.110/2017, por meio da qual o Tribunal de Contas da União, no processo de tomada de contas especial nº Processo 016.851/2003-9, condenou-a, juntamente com prefeito e gestores do Departamento Nacional de Obras contra as Secas - DNOCS, ao pagamento de multa e ressarcimento de débito (...) . Consoante narra, o alegado pagamento a maior teria ocorrido em 13 de outubro de 1992, havendo sido as contas dos gestores inicialmente julgadas regulares pelo Órgão de fiscalização. Relata a posterior reabertura desses processos, apreciados em conjunto com a tomada de contas especial impugnada, instaurada em 2003 e da qual foi inicialmente intimada para defender-se em 2006. (...) Evocando precedentes, afirma a incidência da Lei nº 9.873/1999, a estabelecer prazo para exercício de ação punitiva pela Administração Pública federal. (...) O Tribunal de Contas da União, em informações, aponta a inviabilidade de o Judiciário adentrar o mérito da decisão administrativa. (...) Refere-se a trechos de pronunciamentos formalizados no processo impugnado, segundo os quais: no tocante à aplicação de multa, a Lei nº 8.443/1992, a reger a atividade do Tribunal, não prevê regra de prescrição e, mesmo se aplicado o prazo decenal versado no artigo 205 do Código Civil, a citação dos gestores teria interrompido a fluência; a pretensão de reparação civil do Estado é imprescritível. O processo está concluso para apreciação da medida acauteladora.  
2.	Surgem com relevância maior as causas de pedir atinentes ao devido processo legal e à segurança jurídica. O sobrepreço imputado pelo Órgão de controle teria ocorrido em 1992, sobrevindo apenas em 2006 a notificação da impetrante para responder ao processo administrativo que levou à determinação de ressarcimento ao erário e aplicação de multa (...) . 
Decorridos treze anos entre o fato supostamente lesivo e a intimação do particular, o Estado não poderia mais buscar o ressarcimento ou a punição, seja na via administrativa, seja na judicial. (...) O que ocorre, tradicionalmente, no Direito? O quinquênio a reger a prescrição (...) . Verifico-o quanto à ação a ser ajuizada pela Fazenda, assim como por aquele prejudicado por ato do Estado - Decreto nº 20.910/1932. Mais ainda: esse é o lapso aplicável, por força da Lei nº 4.717/1965, à ação popular e à ação de improbidade, nos termos do artigo 23, inciso I, da Lei nº 8.429/1992. É observável, também, considerado o poder-dever de autotutela administrativa - artigo 54 da Lei nº 9.784/1999. Por fim, atentem para a integral incidência, quanto à atuação sancionatória do Tribunal de Contas da União, da Lei nº 9.873/1999, conforme decidido pela Primeira Turma no mandado de segurança nº 32.201, relator o ministro Luís Roberto Barroso. Em suma, descabe admitir que o Poder Público, na seara patrimonial, cruze os braços, permanecendo com poder exercitável a qualquer momento. A evocação da segurança jurídica, como garantia da cidadania diante de guinadas estatais, confere relevância à passagem do tempo. Por isso há, no cenário, a prescrição, a alcançar a pretensão, a ação, e a decadência, que apanha e fulmina o próprio direito. Nesse contexto, deve o Tribunal de Contas da União observar o lapso de cinco anos para proceder à notificação daquele que busca responsabilizar por dano ao erário.  
3. Defiro a liminar, suspendendo, relativamente à impetrante, os efeitos da condenação imposta pelo Órgão impetrado por meio da deliberação nº 1.110/2017 (...) . 
 (Mandado de Segurança [MS] 35294[footnoteRef:9] , Relator: Min. MARCO AURÉLIO, julgado em 6/3/2018, publicado em PROCESSO ELETRÔNICO DJe-044 DIVULG 7/3/2018 PUBLIC 8/3/2018 - grifos nossos)  [9:  No mesmo sentido, ver: MS 35971 TP, Relator: Min. MARCO AURÉLIO, julgado em 14/2/2019, publicado em PROCESSO ELETRÔNICO DJe-032 DIVULG 15/2/2019 PUBLIC 18/2/2019; e MS 36054 MC, Relator: Min. RICARDO LEWANDOWSKI, julgado em 19/12/2018, publicado em PROCESSO ELETRÔNICO DJe-019 DIVULG 31/1/2019 PUBLIC 1/2/2019. ] 
40.	Não se pode deixar de mencionar, também, que, na apreciação do RE 636.886, o Ministro Gilmar Mendes destacou que a "prescritibilidade é a regra" e defendeu o emprego supletivo da Lei 9.873/1999, ante a ausência de lei específica, no âmbito dos processos de contas. 
41.	A contagem do prazo quinquenal da referida lei teria início, de acordo com o entendimento do Ministro Gilmar Mendes, por ocasião da apresentação da prestação de contas, quando fosse o caso, ou, em caso de omissão, "apenas [...] com o início da tomada de contas especial pelo controle interno ou externo"; a complementação da prestação de contas caracterizaria uma das causas interruptivas; e as providências da fase interna serviriam como período de suspensão da prescrição. 
42.	No seguinte excerto de seu voto, o Ministro Gilmar Mendes resumiu os principais aspectos de sua compreensão sobre o emprego do prazo quinquenal: 
Por oportuno, registro a incidência de prazos diferenciados a depender da fase fiscalizatória em que se encontre o fato que cause prejuízo ao erário. 
Primeiro, há prazo decadencial (prescricional punitivo, nos termos da lei) quinquenal entre a data da prestação de contas e o início da fase preliminar de tomada de contas especial (citação ou notificação do interessado ou responsável pela prestação de contas na fase preliminar de tomada de contas pelos órgãos internos ou externos) , com a observância de causas de interrupção (retificação da prestação de contas pelo responsável) e de suspensão (enquanto durar a fiscalização preliminar realizada pelo controle interno do Ente Público, diante da inexistência de inércia estatal na averiguação do fato) . Pela obviedade, em se tratando de ato de fiscalização prévia (controle externo preventivo) , sequer existe a inércia estatal a justificar o início de qualquer decurso de tempo. 
 Secundariamente, uma vez iniciada a tomada de contas pelo órgão de controle interno ou externo, de forma preliminar, em decorrência de ser causa interruptiva legal, reinicia-se novo prazo decadencial (prescricional punitivo) até a decisão condenatória recorrível pelo Tribunal de Contas. 
Terceiro, a contar da decisão final do Tribunal de Contas, inicia-se prazo prescricional (próprio) para ajuizamento da correspondente ação de execução. (...) 
43.	Ainda em favor da aplicação da Lei 9.873/1999, não poderíamos deixar de mencionar as abalizadas contribuições do então Procurador-Geral do Ministério Público de Contas da União, Dr. Lucas Rocha Furtado, no TC Processo 001.753/2002-3[footnoteRef:10], e da atual Procuradora-Geral, Dra Cristina Machado da Costa e Silva, no TC Processo 020.635/2004-9.  [10:  Vide, também, manifestação do Dr. Lucas Rocha Furtado no TC Processo 018.404/2007-9 (peça 8 do conjunto de "documentos anteriores à conversão", distinta da peça 8 do conjunto de "peças" do processo eletrônico) . ] 
44.	Ressalta-se a completude do regime prescricional da Lei 9.873/1999, conforme ressaltado pela Procuradora-Geral do MP/TCU no mencionado parecer, dispondo a norma do marco inicial de contagem do prazo, na "data da prática do ato [irregular]", e das respectivas causas interruptivas, enumeradas no seu artigo 2º: 
Art. 2º Interrompe-se a prescrição da ação punitiva: 
I - pela notificação ou citação do indiciado ou acusado, inclusive por meio de edital; 
II - por qualquer ato inequívoco, que importe apuração do fato; III - pela decisão condenatória recorrível. 
IV - por qualquer ato inequívoco que importe em manifestação expressa de tentativa de solução conciliatória no âmbito interno da administração pública federal. 
45.	À exceção do inciso IV do art. 2º da Lei 9.873/1999, nota-se que as causas interruptivas indicadas nos incisos I a III constituem eventos sucessivos. Após efetuadas as apurações iniciais, com marco interruptivo demarcado por "qualquer ato inequívoco, que importe apuração do fato" (inciso II) , e estando presentes as condições de procedibilidade, forçosamente deverá ser promovida "a notificação ou citação do indiciado ou acusado" (inciso I) , visto constituir tal ato de comunicação pressuposto de oportunização do contraditório e, assim, condição de validade de eventual condenação, à luz do devido processo legal. Suceder-lhes-á, igualmente, "a decisão condenatória recorrível" (inciso III) , se houver. 
46.	Assim, devem ser entendidas como causas sucessivas e não repetíveis de interrupção do prazo prescricional, à semelhança do que se observa no Direito Penal, onde, de igual modo, o legislador optou pelo estabelecimento de causas interruptivas sucessivas, a exemplo do recebimento da denúncia e da publicação da sentença ou acórdão condenatórios recorríveis (art. 117, incisos I e IV, do Código Penal) . 
47.	Na lição de Marcelo Madureira Prates[footnoteRef:11] , com a qual este membro do Ministério Público se alinha:  [11:  PRATES, Marcelo Madureira. Prescrição Administrativa na Lei nº 9.873, de 23.11.1999: entre Simplicidade Normativa e Complexidade Interpretativa. Boletim de Direito Administrativo, São Paulo, n. 8, p. 898-910, ago. 2005. ] 
 (...) no que toca aos atos que interrompem a prescrição administrativa, acreditamos que os atos interruptivos previstos no art. 2º [incisos I a III] da Lei nº 9.873/99 constituem sucessão cronológica de atos não-repetíveis nem substituíveis, o que implica que cada ato aí previsto somente possa ocorrer uma única vez e em momento determinado, já que, praticado o ato posterior, extingue-se a possibilidade de praticar o ato logicamente anterior. Essa visão coaduna-se com aquela e, mais ainda, dela decorre, de que o processo administrativo punitivo há de ser visto como uma sucessão cronológica de quatro fases fundamentais, quais sejam:   
 (1)	investigativa, destinada à apuração dos fatos suspeitos, é dizer, à coleta de elementos indiciários sobre a materialidade do fato e a autoria; 
 (2)	contraditória, a qual se inicia com a citação do suposto infrator, visando a lhe garantir contraditório e ampla defesa; 
 (3)	decisória, referente à decisão inicial recorrível; e 
 (4)	recursal, em que há a decisão final no plano administrativo. 
 (p. 905 - grifos nossos e do original) 
48.	Transpondo-se os eventos previstos nos incisos I a IV do art. 2º da Lei 9.873/1999 para o contexto do processo de contas, pode ser feito o seguinte cotejo: 
	CAUSA INTERRUPTIVA 
PREVISTA NO ART. 2º DA LEI 9.873/1999 
	PROVIDÊNCIA E 
CORRESPONDENTE MOMENTO DE CARACTERIZAÇÃO 
	INSTÂNCIA 
RESPONSÁVEL 
 (sem possibilidade de repetição do "ato inequívoco" 
que já tenha sido praticado por outra instância) 

	II - por qualquer ato inequívoco, que importe apuração do fato; 
	Data do ato administrativo praticado na fase investigativa ou do documento (relatório de fiscalização etc.) que caracterize o "ato inequívoco", com a "reunião de elementos mínimos de convicção para a caracterização de um ilícito (materialidade do fato e autoria) "11, acompanhado da determinação de providências para averiguar a ocorrência do dano e a identificação dos responsáveis. 
	Órgão ou entidade responsável pelo repasse dos recursos[footnoteRef:12]  [12:  Jurisprudência do STJ: "PROCESSUAL CIVIL E ADMINISTRATIVO. EXECUÇÃO FISCAL. INFRAÇÃO AMBIENTAL. MULTA. PRESCRIÇÃO ADMINISTRATIVA (DECADÊNCIA) . HIPÓTESE INTERRUPTIVA. CONSTATAÇÃO. (...) 4. (...) a incontroversa fiscalização deflagrada pelo IBAMA em 03/07/2010 constituiu ato interruptivo do prazo prescricional para a ação punitiva estatal (decadência) , a teor do art. 2º, II, da Lei n. 9.873/1999: 'Interrompese a prescrição da ação punitiva: (...) II - por qualquer ato inequívoco, que importe apuração do fato.'" (Agravo Interno [AgInt] no REsp 1735081/CE, Relator: Ministro GURGEL DE FARIA, PRIMEIRA TURMA, julgado em 3/12/2019, DJe 10/12/2019 - grifos nossos) ] 
Controle Interno 
TCU 
Outras instâncias de controle (autoridades policiais[footnoteRef:13], Ministério  [13:  Jurisprudência do STJ: "ADMINISTRATIVO. MANDADO DE SEGURANÇA. ATO DO MINISTRO DE ESTADO DO CONTROLE E DA TRANSPARÊNCIA. DECLARAÇÃO DE INIDONEIDADE PARA LICITAR OU CONTRATAR COM A DMINISTRAÇÃO PÚBLICA. 	AUSÊNCIA 	DE 	QUALQUER ILEGALIDADE 	NO PROCESSO ADMINISTRATIVO. ORDEM DENEGADA. (...) 4. Preliminar de prescrição da pretensão punitiva afastada, porquanto houve a interrupção da prescrição da ação punitiva da administração com as conclusões do Inquérito Policial nº 095/2012-SR/DPF/PB. Incidência do inciso II, do artigo 2º, da Lei nº 9.873/99. (...) " (MS 21.591/DF, Relator: Ministro MAURO CAMPBELL MARQUES, PRIMEIRA SEÇÃO, julgado em 14/11/2018, DJe 26/3/2019 - grifos nossos) ] 
Público, entre outras) 

	IV - por qualquer ato inequívoco que importe em manifestação 
expressa de tentativa de solução conciliatória no âmbito interno da administração pública federal. 
	Primeira possibilidade: data em que o responsável manifesta sua intenção, na fase interna da TCE, de "recolher o valor principal integral atualizado monetariamente, sem a incidência de juros moratórios, nos termos do art. 12, § 2º, da Lei 8.443, de 16 de julho de 
	¿ Órgão ou entidade responsável pelo repasse dos recursos 

	CAUSA INTERRUPTIVA 
PREVISTA NO ART. 2º DA LEI 9.873/1999 
	PROVIDÊNCIA E 
CORRESPONDENTE MOMENTO DE CARACTERIZAÇÃO 
	INSTÂNCIA 
RESPONSÁVEL 
 (sem possibilidade de repetição do "ato inequívoco" 
que já tenha sido praticado por outra instância) 

		1992" (caput do art. 13-A da Instrução Normativa TCU 71/2012) ou a data em que o responsável providencia tal recolhimento e, em seguida, apenas comunica tal providência à Administração (sujeito à complementação de valores) . 
	
		Segunda possibilidade (desde que não implementada a primeira) : data em que o responsável manifesta, na fase externa da TCE, sua intenção de recolher o débito, ou recolhe o montante que entende devido e, em seguida, comunica tal providência ao TCU (sujeito à complementação de valores) . 
	¿ TCU 

	I - pela notificação ou citação do indiciado ou acusado, inclusive por meio de edital; 
	Data da ciência da citação pelos responsáveis ou de publicação do edital no DOU. 
	¿ TCU 

	III - pela decisão condenatória recorrível. 
	Data da prolação do acórdão condenatório (sujeito a recurso) . 
	¿ TCU 

49.	Quanto à hipótese do inciso I do art. 2º da Lei 9.873/1999, defendemos a sua caracterização, no âmbito do controle externo, apenas quando o responsável toma ciência da citação efetuada pelo TCU (ou quando é publicado o edital de citação no DOU) . Não se deve considerar, para tanto, as eventuais notificações anteriores encaminhadas ao responsável, mesmo que tenha havido sua respectiva ciência, por não constituírem atos essenciais e suficientes de comunicação. 
50.	Conforme assentado na jurisprudência do TCU, somente a citação realizada pelo Tribunal cumpre o efetivo papel de abertura do contraditório e da ampla defesa, de modo que somente sua falha ou ausência têm o condão de invalidar eventual juízo condenatório: 
A ausência de notificação do responsável na fase interna do processo de tomada de contas especial não implica vício, porquanto a fase interna constitui procedimento inquisitório de coleta de provas, assemelhado ao inquérito policial, e a fase externa, que se inicia com a autuação do processo no TCU, é que garante o direito à ampla defesa e ao contraditório. (Acórdão 653/2017-TCU-Segunda Câmara - Relator: Ministro Augusto Nardes) 
Não há obrigatoriedade de oferecimento de contraditório na fase interna de tomada de contas especial, razão por que a ausência de notificação de responsável nessa fase não prejudica o andamento do processo no TCU. O direito à ampla defesa e ao contraditório deve ser garantido na fase externa.  (Acórdão 1514/2007-TCU-Segunda Câmara - Relator: Ministro Ubiratan Aguiar) 
51.	Advertimos, por último, que, a despeito da impertinência da única causa suspensiva expressamente prevista na Lei 9.873/1999 (art. 3º, inciso I) com as pretensões ressarcitória e sancionatória do controle externo, a opção pela aplicação do referido marco legislativo não impede que sejam admitidas outras hipóteses suspensivas, ou mesmo impeditivas, pelas razões já expostas anteriormente neste parecer. 
***
52.	Por fim, consignamos que os dois caminhos aqui apresentados bem se prestam aos mesmos desideratos, quais sejam, evitar a perpetuação de situações individuais de incerteza jurídica e, indiretamente, garantir um contraditório minimamente tempestivo, essencial à ampla defesa, em termos substantivos - já que essa acaba, de algum modo, fragilizada diante de longo lapso temporal entre o seu exercício e os fatos de que trata -, sem significar obstáculo leonino à relevantíssima busca pelo ressarcimento do erário, dada a complexidade burocrática que envolve. Estão em linha, ainda, com a tese prevalecente no STF, da prescritibilidade da pretensão de ressarcimento ao erário como regra. 
53.	Nesse sentido, servem de desfecho à presente discussão as ponderações do Ministro Benjamin Zymler, apresentadas na parte inicial do voto que fundamentou o Acórdão 1314/2013-TCU-Plenário[footnoteRef:14] :  [14:  Não obstante afirmar a razoabilidade de se utilizar a prescrição decenal do Código Civil ou a prescrição quinquenal prevista em diversas normas de direito público, o Ministro Benjamin Zymler optou pela segunda vertente, ao se pronunciar no voto condutor do Acórdão 1314/2013-TCU-Plenário: "23. Sendo assim, fazendo uso de tal critério de integração, entendo que o prazo prescricional para que o TCU aplique aos responsáveis as sanções previstas em lei deve mesmo ser o de cinco anos, conforme previsto em diversas normas de direito público, a exemplo do art. 23, inciso II, da Lei 8.429/1992, do art. 142, inciso I da Lei 8.112/1990, do art. 1º do Decreto 20.910/1932, do art. 174 do Código Tributário Nacional, do art. 1º da Lei 9.873/1999 e art. 1º da Lei 6.838/1980 e do art. 46 da Lei 12.529/2011." (grifos nossos) . ] 
13. De início, anoto que nenhuma das posições defendidas - prescrição quinquenal por analogia a diversas normas de Direito Público e prescrição decenal com base no Código Civil - refoge aos padrões da razoabilidade. A questão é controversa, mormente pela falta de disposição legal específica a regular o instituto da prescrição nos processos de controle externo. (grifo nosso) 
54.	Em vista da especial relevância da matéria atinente à prescrição da pretensão ressarcitória, com repercussão sobre um número bastante significativo de processos, urge definição plenária da Corte de Contas, considerando o disposto no art. 16, inciso V, do Regimento Interno/TCU, a respeito não só da incorporação da tese da prescrição da pretensão de ressarcimento ao erário, mas, também, no que tange ao regime a que se submete a prescrição no controle externo, observados os parâmetros legislativos existentes. 
55.	Não obstante a urgência para definição do tema, este membro do Ministério Público de Contas da União considera prudente que o TCU, em virtude da pendência de apreciação dos embargos de declaração opostos pela AGU contra o julgamento proferido pelo STF no RE 636.886 - no qual houve, inclusive, pedido de modulação de efeitos -, aguarde a definição da Corte Suprema sobre a questão da pretensão de ressarcimento ao erário. 
56.	Mesmo sem a garantia de que a futura decisão nos aclaratórios abrangerá a prescrição na fase de conhecimento (no processo de controle externo, in casu) , por extrapolar os limites do caso concreto objeto do RE 636.886[footnoteRef:15]  (atinente à fase de execução de título executivo extrajudicial oriundo de decisão de Tribunal de Contas) , a sugestão adiante consignada é a de que o julgamento da presente TCE seja sobrestado até que o STF aprecie os mencionados embargos de declaração. Evita-se, assim, que decisões da Corte de Contas venham a ser impugnadas perante o Poder Judiciário, movimentando desnecessariamente a máquina pública.  [15:  Excerto dos embargos de declaração opostos pela AGU contra o julgamento proferido pelo STF no RE 636.886: "Recorda-se que o caso concreto em análise trata da propositura, pela União, de execução de título executivo extrajudicial, fundado em acórdão do Tribunal de Contas. Essa delimitação da questão em debate se faz importante tendo em vista que o precedente firmado no presente julgamento deve servir como parâmetro, sob a sistemática da repercussão geral, para o julgamento de outros casos relativos tão-somente à execução dos títulos executivos extrajudiciais decorrentes dos acórdãos do TCU. Ampliar esse entendimento, a fim de que a tese fixada abranja também as fases anteriores à constituição do título executivo extrajudicial, implicaria extrapolar indevidamente os limites objetivos do RE nº 636.886, além de contribuir para o incremento do número de processos ajuizados, sobrecarregando ainda mais o Poder Judiciário." (p. 9-10 - grifo do original) ] 
57.	E, uma vez proferida a decisão do STF, e conhecidos seus termos, este membro do Ministério Público de Contas da União sugere - ressalvada a possibilidade de uma definição jurisprudencial anterior - seja a matéria atinente à prescrição da pretensão ressarcitória submetida à apreciação do Plenário da Corte de Contas, com vistas a que se fixe entendimento sobre a questão de direito, a teor do art. 16, inciso V, do Regimento Interno/TCU, retomando-se, em seguida, o julgamento destas contas especiais. 
***
58.	Diante do exposto, este representante do Ministério Público de Contas da União, em discordância com a proposta formulada pela unidade técnica (peças 114-116) , manifesta-se pela adoção das seguintes providências: 
i)	sobrestar o julgamento desta TCE, nos termos do art. 47 da Resolução TCU 259/2014, diante da pendência da apreciação, pelo Supremo Tribunal Federal (STF) , dos embargos de declaração opostos pela Advocacia-Geral da União (AGU) contra a decisão proferida em 17/4/2020 no julgamento do Recurso Extraordinário (RE) 636.886; e 
ii)	uma vez proferida a decisão do STF, e conhecidos seus termos, encaminhar este processo ao Plenário, com vistas a que se fixe entendimento sobre a questão de direito relacionada à prescrição da pretensão de ressarcimento ao erário - se já não houver feito -, com fundamento no art. 16, inciso V, do Regimento Interno/TCU, retomando-se, em seguida, o julgamento desta TCE. 
59.	Caso o relator não acolha a proposta supra, este membro do Parquet sugere julgar irregulares as contas da Associação Sociocultural Radicais Livres e de Saulo Antônio Dias dos Santos, porém, deixando de condená-los à reparação do dano (e ao pagamento de multa a ele proporcional) , eis que ocorrida a prescrição das pretensões indenizatória e punitiva: 
É o relatório.

Andrey Vargas do Nascimento (13152E/OAB-DF), Claudismar Zupiroli (12250/OAB-DF) e outros, representando Saulo Antônio Dias dos Santos; Andrey Vargas do Nascimento (13152E/OAB-DF), Claudismar Zupiroli (12250/OAB-DF) e outros, representando Associação Socio Cultural Radicais Livres.

Procurador Rodrigo Medeiros de Lima.

TOMADA DE CONTAS ESPECIAL. TCE MINISTÉRIO DA JUSTIÇA E SEGURANÇA PÚBLICA. TERMO DE PARCERIA. OSCIP. OMISSÃO INICIAL NO DEVER DE PRESTAR CONTAS. REJEIÇÃO DAS ALEGAÇÕES DE DEFESA. APRESENTAÇÃO INTEMPESTIVA DAS CONTAS. NÃO CONSECUÇÃO DOS OBJETIVOS. INALTERAÇÃO DA MANIFESTAÇÃO TÉCNICA ANTERIOR DO TRIBUNAL. PRESCRIÇÃO DA PRETENSÃO PUNITIVA. POSSÍVEL INCIDÊNCIA DA PRESCRIÇÃO INTERCORRENTE DA LEI 9.873/1999. PROPOSTA DO MP/TCU PELO SOBRESTAMENTO E/OU RECONHECIMENTO DA PRESCRIÇÃO. TEMA PENDENTE DE DECISÃO PELO TRIBUNAL. NEGATIVA DE PROVIMENTO. CIÊNCIA.

TOMADA DE CONTAS ESPECIAL (TCE)

Secretaria de Controle Externo da Defesa Nacional e da Segurança Pública (SecexDefes).

Inicialmente, registro que atuo nestes autos em sucessão ao Ministro Raimundo Carreiro (art. 153 do RI/TCU) , sorteado na forma do inciso I do art. 154 do Regimento Interno do TCU e dos artigos 21 e 22 da Resolução TCU nº 175/2005.
2.	Em exame tomada de contas especial instaurada pela Secretaria Nacional de Segurança Pública do Ministério da Justiça e Segurança Pública (Senasp/MJSP) , então apenas Ministério da Justiça (MJ) , em desfavor da Associação Sociocultural Radicais Livres (Organização da Sociedade Civil de Interesse Público - Oscip) e de Saulo Antônio Dias dos Santos, na condição de ex-presidente da referida entidade (12/1/2007 a 12/1/2011) , em razão de omissão no dever de prestar contas alusivas ao Termo de Parceria 12/2008 (Siafi 638.435) , firmado entre a citada Oscip e a União, por intermédio do então MJ, que teve por objeto a implantação do Projeto "Expressa, Periferia! Cidadania com paz e Justiça Social", no valor total previsto de R$ 306.615,28.
3.	Após o regular desenvolvimento da tomada de contas especial, a Secex propõe rejeitar as alegações de defesa apresentadas pelo Sr. Saulo Antônio Dias dos Santos e pela Associação Sociocultural Radicais Livres, uma vez que não foram suficientes para sanear as irregularidades a eles atribuídas, conforme análise transcrita no relatório precedente. 
4.	As irregularidades que motivaram a rejeição das alegações de defesa dos responsáveis, em face do Termo de Parceria 12/2008 foram: i) ausência de correlação entre as notas fiscais, documentos congêneres ou outros elementos comprobatórios e as rubricas/valores constantes dos extratos bancários e da relação de pagamentos; ii) as fichas de inscrição ou fichas cadastrais de atendimento se mostraram insuficientes para demonstrar o efetivo atendimento de 420 jovens por meio de cursos de capacitações em diversas áreas, realização de saraus e festival; iii) não constam da prestação de contas listas de frequência que comprovem a realização de 1.173:45 horas/aula previstas no plano de trabalho, o que corresponde a 81,51% de toda a carga horária prevista no projeto. 
5.	Além disso, a unidade técnica concluiu que a não comprovação do cumprimento dos objetivos pactuados, por si só, leva à impugnação integral dos recursos federais repassados, bem como reconheceu a prescrição da pretensão punitiva do Tribunal, em face dos critérios do Acórdão 1441/2016-TCU-Plenário, relator Min. Benjamin Zymler.
6.	O Ministério Público junto ao TCU, em parecer da lavra do Procurador Rodrigo Medeiros de Lima, no parecer igualmente transcrito no relatório, não obstante concordar com o encaminhamento de mérito relativo à rejeição das contas da Associação e de seu ex-presidente, divergiu quanto ao tratamento a ser dado quanto à prescrição, por entender caracterizada a prescrição da pretensão de ressarcimento ao erário prevista inciso I do art. 2º da Lei 9.873/1999, mesmo considerando todas as causas interruptivas indicadas no referido diploma legal, a fim de se evitar a perpetuação de uma situação individual de incerteza jurídica e garantir um contraditório minimamente tempestivo e essencial à ampla defesa, em termos substantivos. 
7.	Especificamente quanto à hipótese do inciso I, do art. 2º da referida norma administrativista (interrupção da prescrição pela notificação ou citação do indiciado ou acusado, inclusive por meio de edital) , assinalou o representante ministerial: 
49. Quanto à hipótese do inciso I do art. 2º da Lei 9.873/1999, defendemos a sua caracterização, no âmbito do controle externo, apenas quando o responsável toma ciência da citação efetuada pelo TCU (ou quando é publicado o edital de citação no DOU) . Não se deve considerar, para tanto, as eventuais notificações anteriores encaminhadas ao responsável, mesmo que tenha havido sua respectiva ciência, por não constituírem atos essenciais e suficientes de comunicação.
8.	Desse modo, e em face do então pendente julgamento definitivo do RE 636.886 (Tema 899 de repercussão geral) pelo Supremo Tribunal Federa, pugna o órgão ministerial pela urgente definição plenária da Corte de Contas, "considerando o disposto no art. 16, inciso V, do Regimento Interno/TCU, a respeito não só da incorporação da tese da prescrição da pretensão de ressarcimento ao erário, mas, também, no que tange ao regime a que se submete a prescrição no controle externo, observados os parâmetros legislativos existentes", motivo pelo qual propõe o sobrestamento do julgamento da presente TCE.
9.	Caso não acolhida a proposta, o parecer ministerial propõe, subsidiariamente, julgar irregulares as contas da Associação Sociocultural Radicais Livres e de Saulo Antônio Dias dos Santos, porém, deixando de condená-los à reparação do dano (e ao pagamento de multa a ele proporcional) , eis que ocorrida a prescrição das pretensões indenizatória e punitiva.
***
10.	Divirjo da proposta do Parquet especializado, para acompanhar o pronunciamento da SecexDefesa.
11.	Inicialmente, no que concerne à prescrição da pretensão punitiva, reconheço ter se consumado o prazo prescricional à luz dos critérios da prescrição decenal tombados no Acórdão 1441/2016-TCU-Plenário, rel. Min. Benjamin Zymler, uma vez que a irregularidade sancionada ocorreu em 29/9/2010 (prazo final para prestação de contas) (peça 2, p. 59) , e o ato que ordenou a citação ocorreu em 23/11/2020, portanto mais de dez anos depois (peças 103 e 104) .  
12.	Nesse passo, considero oportuno que o Tribunal aplique os mesmos critérios e regras aplicáveis à pretensão punitiva e à pretensão de ressarcimento ao erário, seja pelos critérios da prescrição do Código Civil, seja pelos da Lei 9.873/1999. Entretanto, no que concerne à proposta do MP/TCU de sobrestamento do feito, lembro que esta Corte ainda não se debruçou de forma definitiva sobre o tema relativo à prescrição da pretensão ressarcitória nos autos do TC Processo 000.006/2017-3, da relatoria do Ministro Raimundo Carreiro.
13.	Não obstante, Sua Excelência fez consignar naquele processo, na sessão do dia 1º/12/2021, as bases daquilo que entendia aplicável a esta Corte de Contas, na linha do que vem sendo reiteradamente decidido pelo Supremo Tribunal Federal, em especial no julgamento da ADI 5509, ocorrido em 10/11/2021, com os seguintes critérios:
	1) a prescrição da pretensão punitiva assim como da pretensão ressarcitória relativamente à fase constitutiva do dano ao erário ocorre no prazo de cinco anos, nos termos da Lei 9.873/1999;
	2) o termo inicial do prazo prescricional é a data de vencimento do prazo para a apresentação da prestação de contas ou, não havendo o dever de prestar contas, a data do conhecimento do fato pelo TCU;
	3) as causas interruptivas da prescrição previstas no art. 2º da Lei 9.873/1999 devem ser reconhecidas também em relação a fatos ocorridos no âmbito da Administração Pública, a exemplo dos órgãos repassadores de transferências voluntárias, das unidades jurisdicionadas e dos órgãos de controle interno e não apenas no âmbito do TCU, conforme advoga o i. representante do Parquet especializado (peça 117, p. 12) ;
	4) a prescrição intercorrente é de três anos, nos termos da Lei 9.873/1999, e ocorre quando, nos termos do § 1º do art. 1º da citada Lei, o processo ficar parado por mais de três anos, pendente de julgamento ou despacho, no âmbito da Administração ou do TCU.
14.	Por meu turno, debrucei-me sobre estes autos no sentido de constatar eventual transcurso de prazo prescricional quinquenal e verificar se o longo decurso de tempo entre os fatos ocorridos (2010-2011) , e a chegada destas contas especiais ao meu gabinete (2021) , não teria de alguma forma configurado prejuízo insanável ao exercício do contraditório e da ampla defesa dos responsáveis, além da já reconhecida prescrição da pretensão punitiva da Corte.	
15.	Em linha com o que foi apurado pela SecexDefesa, pude verificar que o Sr. Saulo Antônio Dias dos Santos foi notificado ainda na fase interna da tomada de contas, em 5/9/2011 e 19/9/2011, quando a Senasp encaminhou os Ofícios 559/CGFIS/DEAPSEG e 581/CGFIS/DEAPSEG ao Sr. Saulo Antônio Dias dos Santos, informando-o que o prazo para prestação de contas do termo de parceria havia expirado em 29/9/2010 e concedendo-lhe trinta dias para apresentação da prestação de contas (peça 2, p. 114-124) , sem que houvesse resposta do responsável.
16.	Em 2015, já no âmbito deste Tribunal de Contas, foram encaminhados ofícios de citação ao Sr. Saulo Antônio Dias dos Santos (peças 10, 16, 19 e 22) e à Associação Sociocultural Radicais Livres (peça 11) , recebidas as citações pelos responsáveis (peças 13 e 23) , feitos pedidos de prorrogações de prazo (peças 28, 33, 37 e 41) , que foram autorizados pelas autoridades competentes (peças 31, 36 e 42) , e apresentadas as alegações de defesa a esta Corte em 30/3/2017 (peças 43-67) .
17.	Posteriormente em 2016, o Ministério da Justiça informou, por intermédio do Ofício 3934/2016/GAB SENASP/SENASP-MJ (peça 15, p. 1-2) , que fora recebido, em 2015, no Setor responsável, o Processo 08020.014499/2012-58, no qual consta a prestação de contas referente ao referido Termo de Parceria n° 012/2008, encaminhada intempestivamente pela OSCIP Radicais Livres-DF, e que fora expedido o Oficio n° 4.199, de 07 de outubro de 2015, à Controladoria Geral da União, solicitando verificar a possibilidade do retorno do Processo de Tomada de Constas Especial à Secretaria Nacional de Segurança Pública, para emissão de parecer definitivo sobre as contas. No mesmo Ofício 3934/2016, a Secretaria informa ao TCU que a prestação de contas não foi capaz de comprovar a boa e a regular aplicação dos recursos repassados.
18.	Como se vê, os responsáveis se mantiveram informados sobre a situação do Termo de Parceria 12/2008, tanto durante a fase interna, meramente inquisitorial, quanto na fase externa bem como foram devidamente sobre a necessidade da apresentação das contas, as quais foram encaminhadas intempestivamente, mas de forma insuficiente a comprovar a boa e regular aplicação dos recursos transferidos, na forma exposta pela Secretaria de Controle Externo da Defesa Nacional e da Segurança Pública. 
19.	Desse modo, não reconheço a ausência de pressupostos de desenvolvimento válido e regular do processo.
20.	Acrescento que o processo de TCE permaneceu paralisado na fase interna da tomada de contas especial de forma a configurar possível prescrição intercorrente da Lei 9.873/1999 (2011-2015) , a vulnerar princípios outros como os da confiança e o da segurança jurídica, conforme salientado pelo representante do Parquet especializado.
21.	Entretanto, considerando que esta Corte ainda não se debruçou definitivamente sobre a questão da prescrição da pretensão de ressarcimento, objeto de discussão na sessão plenária de 10/3/2022, na qual a Corte decidiu pela criação de 'Grupo de Trabalho" para deliberar sobre o tema, opto por manter a posição atualmente vigente nesta Corte, da imprescritibilidade das ações de ressarcimento.
22.	Desse modo, divirjo da proposta do Parquet especializado para acompanhar o encaminhamento alvitrado pela SecexDefesa, incorporando a este voto as análises por ela empreendidas na instrução transcrita no relatório que fiz distribuir aos meus pares, no sentido de rejeitar as alegações de defesa apresentadas pelo Sr. Saulo Antônio Dias dos Santos e pela Associação Sociocultural Radicais Livres, para julgar irregulares suas contas especiais, condenando-os em débito solidário, ao passo em que deixo de propor a aplicação da multa, em virtude da prescrição da pretensão sancionatória.
23.	Em face do exposto, voto por que o Tribunal adote o acórdão que ora submeto à apreciação deste Colegiado.
TCU, Sala das Sessões Ministro Luciano Brandão Alves de Souza, em 15 de março de 2022.
ANTONIO ANASTASIA
Relator